ACORDAO-COMPLETO-2368056

ACÓRDÃO 7735/2019 ATA 30/2019 - SEGUNDA CÂMARA

VISTA, relatada e discutida esta tomada de contas especial, instaurada por força dos Acórdão 45/2008-TCU-Plenário, 1.789/2010-2ª Câmara, 2.770/2011-2ª Câmara e 3.130/2013-2ª Câmara, para apurar irregularidades na aquisição de medicamentos pela Secretaria de Estado da Saúde de Goiás por meio do Pregão 175/2004.
ACORDAM os ministros do Tribunal de Contas da União, reunidos em sessão da 2ª Câmara, ante as razões expostas pela relatora, e com fundamento nos arts. 1º, inciso I, 16, inciso III, alíneas "b" e "c" e §§ 2º e 3º, 19, 23, inciso III, 26 e 28, inciso II, da Lei 8.443/1992 c/c os arts. 202, § 6º, 214, inciso III, 215 a 217 do Regimento Interno, em:
9.1. julgar irregulares as contas de Fernando Passos Cupertino de Barros, Luiz Antônio Aires da Silva e das empresas Hospfar Indústria e Comércio de Produtos Hospitalares S.A., Medcomerce - Comercial de Medicamentos e Produtos Hospitalares Ltda. e ML Operações Logísticas Ltda.;
9.2. condenar solidariamente os responsáveis a seguir relacionados a recolher aos cofres do Fundo Nacional de Saúde as quantias abaixo indicadas, atualizadas monetariamente e acrescidas de juros de mora das datas correspondentes até a data do pagamento:
9.2.1. Fernando Passos Cupertino de Barros, Luiz Antônio Aires da Silva e a empresa Hospfar Indústria e Comércio de Produtos Hospitalares S.A.:
	Nota Fiscal
	Data da ocorrência (pagamento) 
	Valor Histórico (R$) 

	054971
	06/08/04
	3.834,81

	054972
	06/08/04
	14.143,64

	055219
	11/08/04
	72,09

	055223
	11/08/04
	245,99

	055294
	12/08/04
	1.437,02

	055295
	12/08/04
	522,55

	055872
	20/08/04
	368,98

	055879
	20/08/04
	1.242,66

	056405
	30/08/04
	2.090,21

	056769
	03/09/04
	3.135,32

	057632
	17/09/04
	27.516,69

	057943
	23/09/04
	89.747,66

	058563
	04/10/04
	1.611,64

	055920
	29/10/04
	25.154,23

	060035
	03/11/04
	1.959,57

	060375
	09/11/04
	1.611,64

	061431
	26/11/04
	57.760,67

	062701
	17/12/04
	776,13

	063199
	27/12/04
	24.053,05

	066321
	17/02/05
	67,86

	067201
	03/03/05
	12.550,26

	067291
	04/03/05
	6.879,17

	068393
	21/03/05
	33.941,53

9.2.2. Fernando Passos Cupertino de Barros, Luiz Antônio Aires da Silva e a empresa Medcomerce - Comercial de Medicamentos e Produtos Hospitalares Ltda.:
	Nota Fiscal
	Data da ocorrência (pagamento) 
	Valor Histórico (R$) 

	39633
	09/09/04
	1.366,60

	39198
	06/08/04
	28.698,52

	39252
	11/08/04
	1.932,48

	39667
	13/09/04
	273,32

	39670
	13/09/04
	1.932,48

	39706
	15/09/04
	628,63

	39727
	16/09/04
	1.284,59

	39755
	17/09/04
	13.665,96

	39756
	17/09/04
	1.366,60

	39799
	21/09/04
	4.181,78

	39886
	24/09/04
	15.770,52

	40186
	21/10/04
	33.618,26

	40405
	11/11/04
	1.932,48

	40486
	18/11/04
	16.535,81

	40733
	03/12/04
	17.082,45

	41923
	17/03/05
	3.864,95

	42294
	20/04/05
	8.891,75

	43079
	01/07/05
	14.513,24

	41175
	24/01/05
	31.377,04

9.2.3. Fernando Passos Cupertino de Barros, Luiz Antônio Aires da Silva e a empresa ML Operações Logísticas Ltda.:
	Nota Fiscal
	Data da ocorrência (pagamento) 
	Valor Histórico (R$) 

	14809
	3/12/04
	106,78

	13056
	06/08/04
	141,37

	13191
	17/08/04
	594,39

	13278
	24/08/04
	188,50

	13491
	13/09/04
	109,43

	13540
	14/09/04
	782,89

	13600
	17/09/04
	31,94

	13665
	23/09/04
	141,37

	14007
	20/10/04
	343,00

	14175
	04/11/04
	167,45

	14409
	19/11/04
	59,17

	14735
	08/12/04
	127,93

	15227
	13/01/05
	84,86

	17072
	14/04/05
	89,76

9.3. fixar prazo de 15 (quinze) dias, a contar das notificações, para comprovação, perante o Tribunal, do recolhimento das dívidas acima imputadas;
9.4. autorizar a cobrança judicial das dívidas, caso não atendidas as notificações;
9.5. autorizar o pagamento das dívidas em até 36 (trinta e seis) parcelas mensais consecutivas, caso venha a ser solicitado pelos responsáveis antes do envio do processo para cobrança judicial;
9.6. fixar o vencimento da primeira parcela em 15 (quinze) dias, a contar do recebimento das notificações, e o das demais a cada 30 (trinta) dias, com incidência dos encargos legais sobre o valor de cada parcela;
9.7. alertar aos responsáveis que a inadimplência de qualquer parcela acarretará vencimento antecipado do saldo devedor;
9.8. encaminhar cópia desta deliberação à Procuradoria da República no Estado de Goiás, para adoção das medidas que entender cabíveis, bem como ao Ministério Público do Estado de Goiás, ao Tribunal de Contas do Estado de Goiás e à Secretaria da Saúde do Estado de Goiás.

Tomada de Contas Especial  instaurada por força de medidas constantes dos Acórdãos 45/2008-Plenário, 1.789/2010-2ª Câmara, 2.770/2011-2ª Câmara e 3.130/2013-2ª Câmara, para apurar irregularidades na aquisição de medicamentos pela Secretaria de Estado da Saúde de Goiás por meio de pregão eletrônico.

Segunda Câmara

Secretaria de Estado da Saúde de Goiás - SES/GO.

3. Responsáveis: Fernando Passos Cupertino de Barros (CPF XXX.630.601-XX), Hospfar Indústria e Comércio de Produtos Hospitalares S.A. (CNPJ 26.921.908/0001-21), Luiz Antônio Aires da Silva (CPF XXX.366.601-XX), Medcomerce Comercial de Medicamentos e Produtos Hospitalares Ltda. (CNPJ 37.396.017/0001-10) e ML Operações Logísticas Ltda. - empresa em Recuperação Judicial (CNPJ 03.553.585/0001-65).
3.1. Interessada: Procuradoria da República no Estado de Goiás (CNPJ 26.989.715/0014-27).

13.1. Ministros presentes: Augusto Nardes (na Presidência), Aroldo Cedraz, Raimundo Carreiro e Ana Arraes (Relatora).
13.2. Ministro-Substituto presente: André Luís de Carvalho.

ACORDAO-COMPLETO-2465649

Acórdão 3122/2022 - Segunda Câmara

ACORDAO-COMPLETO-2385107

Acórdão 13088/2019 - Segunda Câmara

ACORDAO-COMPLETO-2395659

Acórdão 1419/2020 - Segunda Câmara

HOSPFAR INDUSTRIA E COMERCIO DE PRODUTOS HOSPITALARES S.A

ANA ARRAES

Transcrevo, a seguir, a instrução elaborada por auditor federal de controle externo da Secretaria do TCU no Estado de Goiás - SEC-GO, que contou com a anuência do dirigente da unidade (peças 61 e 62) :
"INTRODUÇÃO
Trata-se de tomada de contas especial instaurada, em 21/5/2012, pela Secretaria de Estado da Saúde por força do item 9.2.3 do Acórdão 45/2008-TCU-Plenário e em cumprimento ao item 1.6.1 do Acórdão 1789/2010-TCU-Segunda Câmara, reiterado pelo Acórdão 2770/2011-TCU-Segunda Câmara, conforme a seguir (peça 1, p. 23-25) :
'1.6.1 - determinar à Secretaria de Saúde em Goiás que adote providências com vistas à apuração integral das impropriedades elencadas na representação, devendo, inclusive, instaurar, se necessário, de maneira apartada, processos de tomadas de contas especiais, relativas a documentação constante destes autos em 'CD' anexo (volume principal, fl. 5v.p.) , referente aos seguintes processos: 200200010008397 - CP nº 04/2003; 200200010008398 - CP nº 16/2003; 200200010008401 - Pregão nº 012/2003; 200300010002580 - Inexigibilidade; 200300010008396 - CP nº 08/2003; 200300010009317 - CP nº 32/2002; 200300010003638 - Pregão nº 005/2003; 200300010003641 - Pregão nº 001/2003; 200300010003642 - Pregão nº 004/2003; 200300010015038 - Pregão nº 052/2004; 200400010004375 - Pregão nº 176/2004; 200400010004376 - Pregão nº 175/2004; 200400010006315 - Pregão nº 197/2004; 200400010007877 - Pregão nº 203/2004; 200400010007878 - Pregão nº 202/2004; 200400010008967 - Pregão nº 219/2004; 200400047000965 - Pregão nº 128/2004; 200500010002008 - Pregão nº 240/2005; 200500010015580 - Pregão nº 063/2006; 200600010015579 - Pregão nº 315/2005, remetendo à Secretaria Federal de Controle Interno, no prazo de 60 (sessenta) dias, sem prejuízo de encaminhar a este Tribunal as informações sobre as conclusões e providências adotadas.'
Foram diversas tomadas de contas especiais instauradas pela SES (peça 22) . Estes autos tratam especificamente das irregularidades relativas ao Pregão 175/2004.
HISTÓRICO	
As deliberações do TCU determinando as instaurações de tomadas de contas especiais em razão de irregularidades em vários processos são oriundas de auditoria de conformidade realizada pela Secex-GO (TC Processo 017.576/2005-2) com o propósito de investigar irregularidades apontadas em representação da 4ª Promotoria de Justiça do Ministério Público do Estado de Goiás no âmbito da Assistência, Farmacêutica Básica e da distribuição de Medicamentos Excepcionais. 
Irregularidade identificada que impulsionou a instauração da TCE
Entre outros achados, a equipe de auditoria constatou danos aos cofres públicos em razão da não desoneração do ICMS, como definido no edital - 'Não desoneração do ICMS, como definido no edital - itens 5.3; 5.3.1 e sua OBS e 11.5. Fato que causa um débito da ordem de 17% ou 44,16% sobre o total das compras, pois há casos em que as empresas, além de não excluírem o ICMS contido na proposta, quando do faturamento incluem novamente o valor do ICMS sobre o valor já onerado'.
Essa constatação resultou no Acórdão 45/2008-TCU-Plenário determinou à SES/GO que, em relação a cada pregão, providenciasse a instauração de processo distinto de Tomada de Contas Especial. Também determinou a realização de audiência aos titulares da SES nos períodos das ocorrências.
Segundo apurado naquela representação, as empresas licitantes deveriam oferecer propostas para os itens licitados contendo a inclusão de todos os tributos, inclusive o ICMS. Por ocasião dos pagamentos, dever-se-ia abater, na nota fiscal, o ICMS embutido em razão de isenção do tributo nas operações de fornecimento ao Estado, de forma que o valor bruto com impostos só serviria para fins de julgamento e comparação entre propostas. O valor líquido, para efetivo pagamento pelo contratante e recebimento pela contratada, seria aquele valor resultante da dedução da alíquota de ICMS em operações com venda de medicamentos, seja quando a empresa fosse situada no Estado de Goiás (operações internas com ente estatal) , seja em razão da dispensação excepcional de alguns medicamentos, tudo em face do disposto em normas de isenção do ICMS explicitadas no edital (Convênios do Conselho Nacional de Política Fazendária - Confaz) .
Em junho/2013, mediante o Acórdão 3130/2013-TCU-Segunda Câmara do TCU determinou à SES/GO que informasse sobre o cumprimento do item 1.6.1 do Acórdão 1789/2010-TCU-Segunda Câmara e que fizesse a apuração dos processos de aquisição de medicamentos identificados pelo Relatório de Auditoria SES/GO 1/2011 que, apesar de não contemplarem a desoneração do percentual de 17% relativo ao ICMS, ainda não foram objeto de deliberações deste Tribunal, e efetuasse a análise pormenorizada desses processos, providenciando, se for o caso, a instauração das correspondentes tomadas de contas especiais. Também determinou ao mesmo órgão que providenciasse, para cada procedimento em que a irregularidade tenha sido identificada, se ainda fosse possível, a retenção do pagamento com recursos federais do tributo de ICMS indevidamente faturado no âmbito daquele específico procedimento, para que a definição de débito que deva constar na tomada de contas especial a ser instaurada se atenha especificamente aos valores indevidamente faturados e que já foram pagos. A empresa Hospfar Indústria e Comércio de Produtos Hospitalares Ltda. entrou com embargos de declaração contra essa deliberação, tendo sido rejeitados pelo TCU (Acórdão 4249/2013-TCU-Segunda Câmara e 5806/2013 - 2ª Câmara) . 
Consultando o e-TCU, verificou-se que já foram instauradas 29 TCEs a respeito, sendo 22 com deliberações de mérito do Tribunal pela irregularidade das contas e condenação dos responsáveis ao pagamento dos débitos (Acórdão 732/2013-TCU-Plenário, 1344/2013 - Plenário, 359/2015 - Plenário, 2372/2015 - Plenário; 1025/2015 - Plenário, 1028/2015 - Plenário, 1029/2015 - Plenário, 1226/2014 - Plenário,  3751/2015 - 1ª Câmara, 7322/2014 - 2ª Câmara, 6038/2015 - 2ª Câmara, 469/2016, 1990/2016 - Plenário, 2455/2016 - Plenário, 2573/2016 - Plenário, 3006/2016 - Plenário, 3004/2016 - Plenário, Acórdão 6291/2016-TCU-Segunda Câmara, Acórdão 2876/2017-TCU-Segunda Câmara, 4820/2017 - 2ª Câmara, 6097/2017 - 2ª Câmara) e quatro pelo arquivamento dos autos sem julgamento do mérito e remessa ao Tribunal de Contas do Estado, uma vez que não existia recurso federal envolvido (Acórdão 294/2010-TCU-Segunda Câmara, Acórdão 296/2010-TCU-Segunda Câmara, Acórdão 7281/2009-TCU-Primeira Câmara e Acórdão 1235/2010-TCU-Plenário) (peça 22) . 
Foi autuado o TC Processo 009.360/2013-1 para monitoramento das determinações proferidas no Acórdão 732/2013-P e o TC Processo 015.863/2013-1 para o monitoramento do Acórdão 3130/2013-TCU-Segunda Câmara. Ambos já foram encerrados.
Pregão 175/2004
Conforme dito, este processo em análise trata especificamente das irregularidades relativas ao Pregão 175/2004.
A CPTCE concluiu que as empresas não promoveram a dedução do valor relativo ao ICMS nas notas fiscais, portanto houve a existência do dano e devem ser responsabilizados os envolvidos (peças 9, p. 24-87, e 19, p. 25-29) . 
A Controladoria-Geral do Estado de Goiás emitiu o Certificado de Auditoria opinando que as apurações realizadas na TCE foram regulares e que os autos deveriam ser remetidos ao Tribunal de Contas do Estado (peça 19, p. 39) .
A autoridade superior conheceu as conclusões da CPTCE e o relatório e certificado de auditoria emitidos pela Controladoria Geral do Estado (peça 19, p. 41-42) .
O Pregão 175/2004, aberto em (peça 1, p. 82-92) , resultou na celebração dos seguintes contratos (peça 9, p. 37) :
Contrato 321/2004, celebrado com a empresa Hospfar Indústria e Comércio de Produtos Hospitalares, no valor anual de R$ 1.896.278,40;
Contrato 322/2004, celebrado com a empresa Milênio Produtos Hospitalares Ltda. (atualmente ML Operações Logísticas Ltda.) , no valor total de R$ 27.504,00;
Contrato 323/2004, celebrado com a empresa Medcomerce Comercial de Medicamentos e Produtos Hospitalares, no valor total de R$ 1.629.522,00;
Contrato 324/2004, celebrado com a empresa Schering do Brasil Química e Farmacêutica Ltda., no valor total de R$ 1.098.900,00) .
Base legal para a imputação do débito
No subitem 5.1.5, 'c', no item 5.2 e 5.9 do Edital (peça 1, p. 85-86) , há menção, em relação ao ICMS, da necessidade da observância do Decreto Estadual 5825/2003. Essa norma e o Convênio ICMS 87/02Confaz concediam isenção do recolhimento do ICMS relativo aos medicamentos. O valor onerado com o ICMS tinha o propósito de servir apenas para fins de julgamento e comparação entre propostas, visto que a Secretaria de Estado da Saúde não era contribuinte do imposto.
A propósito, veja-se que o Convênio ICMS 87/02 concedia isenção de ICMS nas operações com fármacos e medicamentos destinados aos órgãos da Administração Pública Federal, Estadual e Municipal, para os medicamentos relacionados em seu anexo único, ou seja, medicamentos de dispensação excepcional, desde que observadas certas condições (e. g.: que os medicamentos também fossem objeto de isenção ou alíquota zero de Imposto de Importação ou de IPI e que o contribuinte abatesse do preço da mercadoria o valor equivalente ao imposto que seria devido se não houvesse isenção, indicando expressamente no documento fiscal) . 
Por sua vez, o Decreto Estadual 5825/2003 regulamentava o Convênio 26/03 CONFAZ, que previa isenção de ICMS nas operações internas relativas à aquisição de bens, mercadorias ou serviços por órgãos da Administração Pública Estadual Direta e suas fundações e autarquias, também com condicionantes, tais como: desconto no preço, do valor equivalente ao imposto dispensado; indicação desse desconto no documento fiscal; e comprovação de inexistência de similar produzido no país, na hipótese de importação.
Então, tem-se que o edital previa que os preços das propostas deveriam contemplar o ICMS. Também preceituava que o tributo seria destacado (abatido) do preço indicado na nota fiscal, para fins de pagamento, uma vez que a SES não seria contribuinte do tributo, já que os produtos licitados gozariam de isenção nas operações realizadas com os órgãos estaduais.
Débitos apurados
Dando sequência à apuração do débito por essa ocorrência, a Comissão de TCE identificou, detalhadamente, os valores pagos indevidamente (peça 20) - não houve débito apontado para o Contrato 324/04, celebrado com a empresa Shering:
Débito da empresa Hospfar - Fonte 23 (Tesouro) 
	Nota Fiscal
	Data da ocorrência (pagamento) 
	Valor Histórico (R$) 

	054971
	06/08/04
	3.834,81

	054972
	06/08/04
	14.143,64

	055219
	11/08/04
	72,09

	055223
	11/08/04
	245,99

	055294
	12/08/04
	1.437,02

	055295
	12/08/04
	522,55

	055872
	20/08/04
	368,98

	055879
	20/08/04
	1.242,66

	056405
	30/08/04
	2.090,21

	056769
	03/09/04
	3.135,32

	057632
	17/09/04
	27.516,69

	057943
	23/09/04
	89.747,66

	058563
	04/10/04
	1.611,64

	055920
	29/10/04
	25.154,23

	060035
	03/11/04
	1.959,57

	060375
	09/11/04
	1.611,64

	061431
	26/11/04
	57.760,67

	062701
	17/12/04
	776,13

	063199
	27/12/04
	24.053,05

	066321
	17/02/05
	67,86

	067201
	03/03/05
	12.550,26

	067291
	04/03/05
	6.879,17

	068393
	21/03/05
	33.941,53

	  		 peça 14, p. 6; peça 19, p. 27 (valores acima ajustados após recálculo) 
			Quadro resumo - Hospfar
	Valor bruto cobrado na Nota Fiscal
	2.262.248,66

	Valor líquido cobrado na Nota Fiscal
	1.877.666,40

	Valor devido de acordo com edital (-17%) 
	1.488.540,13

	Valor pago 
	1.893.108,59

	Valor indevido pago à Hospfar
	404.609,50

	Pagamento realizado na Fonte 00 (Estadual) 
	436.144,03

	Pagamento realizado na Fonte 23 (Tesouro) 
	1.456.964,56

	Dano concreto na Fonte 00
	93.886,03

	Dano concreto na Fonte 23
	310.723,37

			peça 14, p. 3-6
Débito da empresa Milênio (ML Operações Logísticas Ltda.) - Fonte 23 (Tesouro) 
	Nota Fiscal
	Data da ocorrência (pagamento) 
	Valor Histórico (R$) 

	14809
	3/12/04
	106,78

	13056
	06/08/04
	141,37

	13191
	17/08/04
	594,39

	13278
	24/08/04
	188,50

	13491
	13/09/04
	109,43

	13540
	14/09/04
	782,89

	13600
	17/09/04
	31,94

	13665
	23/09/04
	141,37

	14007
	20/10/04
	343,00

	14175
	04/11/04
	167,45

	14409
	19/11/04
	59,17

	14735
	08/12/04
	127,93

	15227
	13/01/05
	84,86

	17072
	14/04/05
	89,76

        peça 15, p. 43
			Quadro resumo - Milênio (ML Operações Logísticas Ltda.) 
	Valor bruto cobrado na Nota Fiscal
	28.644,32

	Valor líquido cobrado na Nota Fiscal
	23.774,35

	Valor devido de acordo com edital (-17%) 
	19.732,75

	Valor pago
	23.774,35

	Pagamento realizado na Fonte 00 (Estadual) 
	6.308,44

	Pagamento realizado na Fonte 23 (Tesouro) 
	17.465,91

	Dano concreto (pagamento indevido) 
	4.041,60

	Dano concreto na Fonte 00
	1.072,72

	Dano concreto na Fonte 23
	2.968,84

peça 15, p. 42
     Débito da empresa Medcomerce - Fonte 23 (Tesouro) 
	Nota Fiscal
	Data da ocorrência (pagamento) 
	Valor Histórico (R$) 

	39633
	09/09/04
	1.366,60

	39198
	06/08/04
	28.698,52

	39252
	11/08/04
	1.932,48

	39667
	13/09/04
	273,32

	39670
	13/09/04
	1.932,48

	39706
	15/09/04
	628,63

	39727
	16/09/04
	1.284,59

	39755
	17/09/04
	13.665,96

	39756
	17/09/04
	1.366,60

	39799
	21/09/04
	4.181,78

	39886
	24/09/04
	15.770,52

	40186
	21/10/04
	33.618,26

	40405
	11/11/04
	1.932,48

	40486
	18/11/04
	16.535,81

	40733
	03/12/04
	17.082,45

	41923
	17/03/05
	3.864,95

	42294
	20/04/05
	8.891,75

	43079
	01/07/05
	14.513,24

	41175
	24/01/05
	31.377,04

	    peça 10, p.23 
Quadro resumo - Medcomerce
	Valor bruto cobrado na Nota Fiscal
	1.801.979,13

	Valor líquido cobrado na Nota Fiscal
	1.504.030,95

	Valor devido de acordo com edital (-17%) 
		1.248.312,20

	Valor pago 
	1.503.990,56

	Valor indevido pago à Medcomerce
	255.718,75

	Pagamento realizado na Fonte 00 (Estadual) 
	334.645,71

	Pagamento realizado na Fonte 23 (Tesouro) 
	1.169.344,85

	Dano concreto na Fonte 00
	56.760,92

	Dano concreto na Fonte 23
	198.917,44

peça 10, p. 22 
A presente TCE considera apenas os recursos de origem federal.
Responsabilização conforme apontamentos constantes no relatório da CPTCE
Foi apontada, no relatório conclusivo da CPTCE (peça 19, p. 11-16) , a responsabilidade do Sr. Fernando Passos Cupertino de Barros, secretário de Saúde no período de 27/7/1999 a 30/6/2006, do Sr. Cairo de Alberto de Freitas, secretário de Saúde no período de 30/6/2006 a 31/3/2008, do Sr. Luiz Antônio Aires da Silva, superintendente de Finanças no período de 14/10/03 a 31/7/06, e do Sr. Antônio Durval de Oliveira Borges, superintendente de Finanças no período de 1/8/2006 a 24/7/2008. Também, foram incluídas as empresas contratadas (Hospfar, Medcomerce, ML) .
Ações interpostas pelo Ministério Público
Consta, na maioria dos autos que tratam das TCEs informadas (peça 22) , ação judicial impetrada pelo Ministério Público Federal e pelo Ministério Público do Estado de Goiás sobre as irregularidades apontadas no Acórdão 45/2008-TCU-Plenário (peça 13, p. 49-82) .
Naquele documento, são realizadas importantes considerações sobre os fatos que redundaram da não desoneração de ICMS para compra de medicamentos. Entre elas, os autores da ação ponderam que os agentes públicos réus do processo, além de permitirem a permanência da empresa no certame, mesmo descumprindo regras do edital, executaram os pagamentos de valores que não estavam coerentes com os editais, portanto, ordenaram e permitiram a realização de despesas que não poderiam ter sido realizadas, ante a existência de irregularidades, das quais foram advertidos por várias vezes pelo Gabinete de Controle Interno (CP 08/03 e Pregões 01/03 e 04/03) e pela Gerência Jurídica da SES/GO  (Pregão 203/04) . 
Ainda de acordo com os autores da ação, nos procedimentos licitatórios realizados no ano de 2003, os órgãos de controle interno já alertavam as autoridades a respeito das impropriedades que vinham sendo realizadas, inclusive recomendando o desconto do ICMS, mas, mesmo assim, os agentes públicos responsáveis pelas licitações, desde o credenciamento das empresas até os pagamentos, foram coniventes com essa fraude, e colaboraram para que essa prática se tornasse uma regra na SES/GO. Isso ocorreu até meados de 2008, quando a Secretaria da Fazenda do Estado de Goiás, por meio da Superintendência de Administração Financeira, deliberou sobre a questão na Consulta 200400010008967.
São réus naquele processo, além das empresas contratadas:
a) os secretários de Saúde - ordenaram despesas, homologaram e adjudicaram nos processos licitatórios, assinaram os contratos, emitiram notas de empenho e ordens de pagamento;
b) os secretários executivos da SES/GO - emitiram, juntamente com o Secretário da Saúde, as Notas de Empenho e as Ordens de Pagamento inerentes aos procedimentos que ocorreram durante os respectivos mandatos, atos esses indispensáveis para a concretização do prejuízo;
c) os superintendentes de Administração e Finanças da SES/GO - praticaram atos indispensáveis para a concretização dos pagamentos indevidos à empresa requerida, assumindo, juntamente com o Secretário de Saúde, todas as responsabilidades pelos atos que contribuíram para que o prejuízo se concretizasse;
d) o pregoeiro - deixou de desclassificar a empresa requerida quando apresentou documentação de forma dúbia nos certames, afirmando que suas propostas estavam desoneradas de ICMS e, ao mesmo tempo, apresentando declarações nas quais se afirmava que tais preços estavam onerados do ICMS, conforme exigido pelos editais.
Responsabilização no âmbito do TCU
Nos processos em curso neste Tribunal (peça 22) , predominou a responsabilização do secretário de Saúde e do superintendente de Administração e Finanças, ocupantes dos cargos à época dos pagamentos. Não houve o envolvimento do pregoeiro e do secretário executivo da SES/GO. Foram interpostos recursos de reconsideração contra as decisões de mérito dos TCs Processo 004.599/2010-1 e Processo 016.833/2009-0, os quais foram conhecidos e, no mérito, tiveram provimento negado, tendo sido mantidas, portanto, as decisões iniciais.
As participações do secretário de Saúde e do superintendente de Administração e Finanças foram decisivas para a ocorrência dos danos. Rege o regimento interno da Secretaria de Saúde de Goiás que é atribuição do titular daquele órgão o exercício da administração na área de sua competência, notadamente os relacionados com a orientação, coordenação e supervisão das atividades a cargo das unidades administrativas integrantes do órgão sob sua gestão (art. 14) . Como bem disse os Ministérios Públicos, o secretário ordenou despesas (ex.: peça 12, p. 85-92) , adjudicou e homologou os processos licitatórios (peça 12, p. 70-73) , assinou os contratos (ex.: peça 17, p. 52, 66) e autorizou a realização dos pagamentos às contratadas. 
Ao superintendente de Administração e Finanças cabia a supervisão das atividades referentes a pagamento e a compras de medicamentos (art. 8º do Regimento da SES) . 
Assim, a fim de manter a mesma linha das outras tomadas de contas especiais instauradas em virtude de fatos semelhantes, propõe-se, nesta oportunidade, a realização de citação aos responsáveis, em solidariedade com as empresas, por terem autorizado os pagamentos sem a desoneração do ICMS das faturas, resultando em dano ao erário.
Processamento da presente TCE no TCU
A primeira instrução deste feito (peça 23) concluiu que havia sido comprovada a não desoneração do ICMS quando dos pagamentos realizados no âmbito dos contratos decorrentes do Pregão 175/2004. Propôs a citação do então secretário de Saúde (Sr. Fernando Cupertino) e do superintendente de Administração e Finanças da SES/GO (Sr. Luiz Antônio) , em solidariedade com as empresas (Hospfar, ML e Medcomerce) . A proposta obteve a anuência da unidade técnica (peças 24 e 25) , tendo sido, em seguida, encaminhados os correspondentes ofícios de citação aos responsáveis (peças 31-35) , cujos os respectivos avisos de recebimento, de 4/4/2018, foram posteriormente juntados aos autos (peças 43-46, 55 e 56) .
 Ato contínuo sobreveio solicitação, da Hospfar (peças 36-37) , de dilação, por 60 dias, do prazo concedido para a apresentação das alegações de defesa, acompanhada de juntada de procuração. A referida solicitação fora deferida pela unidade técnica (peça 38) , tendo sido ainda, em seguida, concedido vista dos autos à representante da Hospfar (peça 39) . Foram ainda constituídos representantes do Sr. Fernando Cupertino (peça 40) e da Medcomerce (peças 47, 48, 55 e 58) , assim como concedido vista dos autos ao representante da Medcomerce (peça 49) .
No que tange à apresentação das alegações de defesa, apenas a Milênio (ML Operações Logísticas Ltda.) é revel. Constam nos autos as alegações de defesa tempestivamente apresentadas pelo Sr. Fernando Cupertino (peça 41) , pelo Sr. Luiz Antônio (peça 42) , pela Medcomerce (peças 50-54) e pela Hospfar (peça 56) , as quais são objeto de exame na presente instrução.
EXAME TÉCNICO
PRELIMINARES
Decadência e prescrição
A decadência e a prescrição foram suscitadas nas alegações de defesa apresentadas pelo Sr. Fernando Cupertino (peça 41, p. 2-5) , pela Medcomerce (peça 50, p. 17) e pela Hospfar (peça 56, p. 1-4) .
Análise
O tema é objeto de Súmula exarada por esta Corte de Contas:
SÚMULA TCU 282: As ações de ressarcimento movidas pelo Estado contra os agentes causadores de danos ao erário são imprescritíveis.
Nessa linha, a eventual condenação em débito em processo de tomada de contas especial não possui caráter punitivo, possuindo, essencialmente, natureza jurídica de reparação civil pelo prejuízo causado ao erário, não sendo alcançada pelo instituto da prescrição da pretensão punitiva (Acórdão 4214/2017-TCU-Primeira Câmara, relator Ministro Benjamin Zymler) . Além disso, no tocante a possibilidade de prejuízo à ampla defesa e ao contraditório dado o prazo, os responsáveis se manifestaram sobre a matéria na fase interna de TCE iniciada pela SES/GO a partir das deliberações do TCU e em ações interpostas pelo Ministério Público conforme já exposto (peça 3, p. 65; peça 4, p. 3; peça 9, 36) . 
Ausência de nexo de causalidade com a atividade de secretário
O Sr. Fernando Cupertino ainda alega que não existe nenhum nexo de causalidade entre o suposto prejuízo causado e a sua conduta, na condição de secretário da Secretaria de Estado de Saúde-SES de Goiás. Sustenta ainda que a função de secretário é de política macro e que, embora o secretário seja ordenador de despesa, este não adentra em detalhes dos procedimentos licitatórios, se utilizando da estrutura administrativa existente, responsável por conferir a legalidade dos atos praticados.
Análise
Tais alegações, no entanto, não encontram respaldo no sistema jurídico pátrio. Embora em algumas situações específicas a responsabilidade do gestor possa ser afastada, tal entendimento não é aplicável nos casos em que se verifica uma falha sistêmica nas atividades desempenhadas pela estrutura administrativa hierarquicamente subordinada ao gestor. Em síntese, se o gestor é o responsável pelo regular funcionamento da estrutura administrativa a ele subordinada, este não pode alegar que há presunção de legalidade nos atos praticados pelos seus subordinados, haja vista que o próprio gestor é o responsável por assegurar que tal estrutura administrativa atue conforme a legislação estabelece. Esse é posicionamento dominante desta Corte de Contas, conforme destacam os seguintes julgados:
O dirigente máximo de órgão ou entidade da Administração Pública pode ser responsabilizado quando comprovada omissão grave no seu dever de regulamentação e supervisão dos subordinados (Acórdão 7437/2018-TCU-Segunda Câmara; relator Augusto Nardes) ;
O fato de a irregularidade não ter sido praticada diretamente pelo gestor principal, e sim por outros servidores ou por órgão subordinado ao seu, não o exime de responder com base na culpa in eligendo ou na culpa in vigilando (Acórdão 2818/2015-TCU-Plenário; relator Augusto Nardes) .
Outrossim, o secretário da SES de Goiás é responsável por homologar os procedimentos licitatórios, de forma que objetivamente é quem tem a competência de conferir a legalidade dos atos praticados nesses procedimentos. Nessa esteira, há os seguintes julgados desta Corte de Conta:
A autoridade que homologa o processo licitatório é solidariamente responsável pelos vícios identificados no procedimento, exceto se forem vícios ocultos, de difícil percepção. (Acórdão 2318/2017-TCU-Plenário; relator Marcos Bemquerer) ;
A homologação de processo de licitação não se trata de mera ratificação de atos anteriores, mas de oportunidade de averiguar a sua regularidade antes que surtam efeitos concretos, independentemente do período de permanência da autoridade homologadora no cargo ou na função (Acórdão 9117/2018-TCU-Segunda Câmara, relatora Ana Arraes) .
Ausência de nexo de causalidade com a atividade de superintendente
O Sr. Luiz Antônio alega que sua única e principal atividade se resumiu na elaboração da ordem de pagamento, observando os valores adjudicados pelo setor competente da SES/GO. Sustenta que não pode ser responsabilizado, uma vez que, na época em que foram apresentadas as propostas pelas empresas, estas foram julgadas como estando de acordo com o edital e com os preços correntes no mercado.
Análise
Entretanto, o art. 8º do Regimento da SES/GO prevê que compete ao superintendente de Administração e Finanças a supervisão das atividades referentes a pagamento e a compras de medicamentos. Assim, não se pode afastar a responsabilidade do Sr. Luiz Antônio, uma vez que detinha a competência de supervisionar e, portanto, corrigir eventuais erros ou deficiências nos processos de pagamento e compras da secretaria. Logo, são concorrentes as responsabilidades do secretário e do superintendente quanto à conferência da legalidade dos processos licitatórios e dos correspondentes pagamentos. Por fim, convém resgatar trecho do Relatório do Acórdão TCU 469/2016-P, de relatoria do Exmo. Ministro Augusto Sherman (TC Processo 008.959/2009-7) , que trata de questões similares:
40. Outro ponto tocado na defesa é a discussão do direito (fl. 1896/1902) , cuja explanação da defesa percorre doutrinas agasalhadas pelo direito administrativo pátrio, como a responsabilidade dos agentes políticos, que segundo jurisprudência do TCU, opera-se pela culpa in vigilando ou in eligendo para os atos descentralizados praticados sob a determinação do dirigente hierárquico. Assim como a responsabilidade civil objetiva do Estado e a responsabilidade subjetiva dos gestores públicos.
QUESTÕES FÁTICAS E JURÍDICAS
As alegações de defesa apresentadas seguem diversas linhas de defesa. O Sr. Fernando Cupertino defende que o processo licitatório seguiu as regras estabelecidas no edital. O Sr. Luiz Antônio defende que a questão da isenção e/ou desoneração do ICMS era absolutamente controversa e que havia entendimentos conflitantes entre os diversos órgãos da Administração Estadual sobre a exata aplicação do Convênio ICMS 87/02. Destaca ainda que a própria Comissão de Licitação aceitou as propostas apresentadas com declarações de que os preços já estavam desonerados (preços que coincidiram com os contidos na ordem de fornecimento e que foram liquidados e pagos) e que não existem provas nos autos da Tomada de Contas Especial de que os preços apresentados pelas empresas eram incompatíveis com os preços de mercado.
A Medcomerce reitera que os preços ofertados já estavam desonerados; destaca que o entendimento sobre a questão foi objeto de densas discussões entre os anos de 2002 e 2008; defende que se a SES/GO entendesse que os valores apresentados no Pregão 175/2004 encontravam-se agregados de ICMS, deveria então ter desclassificado a proposta da Medcomerce no ato do recebimento da proposta; peticiona uma redução do percentual referente ao ICMS (de 17% para 10%) em caso de condenação; e informa que há ação judicial em curso, em que fora realizada perícia judicial, que trata dessa questão. A Medcomerce juntou ainda aos autos o citado laudo pericial (peça 51, p. 72-84; e peças 52-54) , o qual conclui que a sociedade empresária não ofertou preços onerados de ICMS.
O exame do referido laudo pericial (peça 53, p. 27-42) indica que o perito apurou o custo de aquisição das mercadorias que foram posteriormente distribuídas à SES/GO, computou as despesas administrativas gerais da empresa (ao tempo da licitação) e o pagamento de tributos (imposto de renda e da contribuição social sobre o lucro líquido, apurados sobre o resultado final de cada comercialização) para a determinação dos custos incorridos pela sociedade empresária. Em seguida, o perito comparou tais custos com o preço praticado e avaliou se sobrava margem para o pagamento do ICMS e para a parcela correspondente ao lucro da sociedade empresária. Ao final, concluiu que, caso se admitisse que no preço ofertado estava incluso o ICMS, não haveria margem suficiente para que a empresa tivesse resultados positivos na transação. O exame realizado pelo perito efetivamente apresenta indícios de que o ICMS não estava computado no preço ofertado. Essa questão, no entanto, é examinada de forma sistêmica a seguir, em conjunto com as demais alegações de defesa colecionadas.
A Hospfar alega a falta de tipicidade da Tomada de Contas Especial, uma vez que consta do próprio Relatório Conclusivo 30/2016, que os preços praticados pela Hospfar eram menores que os preços praticados no mercado. Outrossim, a empresa se insurge quanto aos entendimentos reiterados desta Corte de Contas quanto à questão, haja vista as várias situações em que o TCU condenou as pesquisas de preços, o preço fábrica, o BPS (Banco de Preços em Saúde do Ministério da Saúde) , os preços CMED (Câmara de Regulação do Mercado de Medicamentos) . Enfim, sustenta que o, à época, desconhecimento geral dos gestores acerca da matéria relativa à desoneração do ICMS e que o fato de a matéria ser tão controvertida são elementos que não permitem presumir um suposto descumprimento do edital (o qual era contraditório e ilegal, conforme o entendimento atual) .
Por fim, a Hospfar destaca que foi considerado como parâmetro para apontar superfaturamento o 'preço fábrica', o qual corresponde ao preço máximo que os laboratórios podem praticar. Sustenta que o preço de fábrica não pode ser utilizado como parâmetro para comparação de preços, porque este não era o critério adotado pela SES/GO à época do pregão, quando vigia a Portaria 616/2002-GAB/SES que previa que a estimativa fosse feita com base nos preços praticados no mercado. Salienta ainda que à época não existia um parâmetro definido pela Anvisa (CMED) sobre o preço a ser praticado e que somente em 2009 surgiu a obrigatoriedade de respeito ao teto do preço fábrica, apesar de ainda assim persistirem inconsistências.
Ademais, a Hospfar cita (peça 56, p. 9-10) trecho do relatório de levantamento de conformidade na aquisição de medicamentos realizado pela 4ª Secex - 3ª DT (peça 4, p. 49-65) que trata da Regulação Econômica e da utilização da Tabela CMED como parâmetro de preço para as aquisições públicas, destacando que até mesmo essa Corte de Contas reconhece que os preços-fábrica podem não ser parâmetros adequados.
Análise
O Pregão 175/2004 se insere em um momento em que havia diversas dúvidas acerca dos preços máximos aceitáveis (em face da ausência de um referencial de preços confiável) e do modelo de apresentação das propostas (desonerando ou não o ICMS) . À época existia a Portaria 616/2002-GAB/SES (norma estadual) que previa que a estimativa de preços fosse feita com base nos preços praticados no mercado e se tomava como referência o preço fábrica. Com efeito, a documentação constante nos autos indica que essa fora a sistemática adotada pela SES/GO para o referido pregão.
Tabela 1. Estimativa de preços com base no preço fábrica com ICMS.
Nada obstante, convém ainda destacar que há, na mesma tabela que estabelece o preço fábrica, destaque do preço venda dos medicamentos, o qual é naturalmente superior.
Tabela 2. Simulação de preços com base no preço venda com ICMS.
Apesar de atualmente já estar pacificado que o 'preço fábrica' corresponde ao preço máximo que as empresas podem praticar na venda de medicamentos para entes da administração pública, à época do Pregão 175/2004 havia apenas os conceitos de 'preço fábrica' e 'preço venda' (Detalhamento 2847 - Preço de Medicamentos - peça 60) . Este último correspondia ao que atualmente se denomina 'preço máximo de venda ao consumidor':
1.2. Conceitos relacionados a preços de medicamentos
Preço Fábrica ou Fabricante (PF) : é o preço máximo que as empresas produtoras, importadoras ou distribuidoras podem praticar na venda de medicamentos para as farmácias e drogarias. O PF também será o preço para a venda a entes da Administração Pública quando o CAP (Coeficiente de Adequação de Preços) não for aplicado.
Coeficiente de Adequação de Preços (CAP) : o índice do CAP é atualizado anualmente, após a publicação pela Organização das Nações Unidas (ONU) dos índices necessários para o seu cálculo. O CAP consiste em um desconto, que, atualmente, possui o valor atual de 19,28% (Comunicado nº 06, de 30 de março de 2017) e deve ser aplicado sobre o PF para as seguintes situações:
medicamentos excepcionais ou de alto custo, hemoderivados e medicamentos indicados para o tratamento de IST*/AIDS e câncer, quando constantes do Comunicado nº 15, de 31 de agosto de 2017 (atualizado pelos Comunicados nº 19 e Comunicado nº 22 de 2017) ;
*Infecções Sexualmente Transmissíveis (IST) 
qualquer medicamento adquirido por força de decisão judicial, mesmo que não conste do comunicado.
Assim, o PF menos o índice do CAP, quando incidente, resulta no Preço Máximo de Venda ao Governo (PMVG) .
Preço Máximo de Venda ao Governo (PMVG) : é o preço máximo que as empresas produtoras, importadoras, distribuidoras, farmácias e drogarias podem praticar na venda de medicamentos para entes da administração pública direta ou indireta da União, dos estados, do Distrito Federal e dos municípios.
Nas situações em que se aplica o CAP, o PMVG será o PF menos o índice do CAP;
Nas situações em que não se aplica o CAP, o PMVG será o PF;
Caso se trate de compra para atender mandado judicial, o PMVG será o PF menos o índice do CAP, hoje instituído em 19,28% (Comunicado nº 06, de 30 de março de 2017) .
Preço Máximo ao Consumidor (PMC) : É o preço máximo que as farmácias e drogarias podem vender medicamento ao consumidor. O PMC já contempla os impostos incidentes por cada estado da Federação para operações comerciais e, também, a margem de lucro do varejista (farmácias ou drogarias) (grifos acrescidos) 
Evidencia essa constatação (que apenas existiam dois referenciais de preços para medicamentos) a tabela utilizada para a realização da estimativa de preços da licitação (peça 1, p. 22-23) e a tabela publicada pelo Simpro, de agosto/setembro de 2004, constante à peça 3, p. 38-47.
Assim, em que pese, com base no volume de aquisições de medicamentos realizadas pelos entes públicos, não fosse razoável sujeitar a administração pública a adquirir medicamentos a preços superiores ao 'preço fábrica', o fato é que a Anvisa ainda não havia formalmente regulamentado essa questão. Por outro lado, embora não tenha sido possível acessar a Portaria 616/2002-GAB/SES (norma estadual, a qual não consta em sítios eletrônicos) , constam nos autos que a referida norma determinava que a estimativa de preços fosse feita com base nos preços praticados no mercado e, nessa esteira, a estimativa de preços realizada pela SES-GO para o pregão em evidência adotou os menores 'preços fábrica' de cada medicamento como referência na licitação.
Com efeito, nota-se que a maior parte dos preços contratados a partir do Pregão 175/2004 se posicionaram ligeiramente abaixo do preço fábrica (com ICMS) . Houve, entretanto, alguns itens que se afastaram sensivelmente da estimativa, tanto para mais, quanto para menos.
Tabela 3. Comparação dos preços ofertados com os preços contratados.
Quanto ao item 1, por exemplo, que não é objeto de questionamento no presente feito simplesmente em face de a licitante vencedora não ter majorado seu preço unitário quando da emissão das notas fiscais (por já ter computado o ICMS) , foi praticado o preço de R$ 222,00, enquanto o preço fábrica com ICMS estimado era de R$ 112,98 (preço superior em 96% ao preço estimado) .
Com relação aos demais itens, embora posteriormente tenha havido a majoração do preço unitário quando da emissão das notas fiscais (com a oneração da parcela referente ao ICMS) , apenas os itens 4 e 9 apresentaram preços acima dos preços estimados, respectivamente com percentuais de 1% e 37%. Tal constatação consta na tabela resumo elaborada pelo MP-GO acostada à peça 5, p. 86 dos autos, que fora adotada como parâmetro para a imputação do débito pela SES-GO.
Nada obstante, o parquet parte de uma premissa alicerçada apenas em regramento constante no Edital, desconsiderando plenamente as declarações apresentadas pelos licitantes (entregues juntamente com as propostas - peça 11, p. 6, 42 e 68) , as quais informam que o preço apresentado não computava a parcela correspondente ao ICMS. Trata-se de situação atípica, haja vista que a imputação de débito não considera os preços praticados, mas, sim, uma conduta dos licitantes em desconformidade com o regramento contido no edital do certame, em que pese alinhado com a documentação que acompanha as propostas de preços apresentadas.
Examinando-se a questão sobre o prisma do parquet estadual, considera-se, portanto, unilateralmente, que os preços ofertados já computavam a parcela correspondente ao ICMS. Ou seja, toma-se como base a regra prevista no edital de convocação (que determinou que os preços propostos deveriam computar todos os tributos) para a apuração do débito: premissa que norteia a presente TCE.
Tabela 4. Comparação dos preços ofertados (com ICMS) com os estimados (preço fábrica com ICMS) , conforme premissa adotada pelo parquet estadual.
Entretanto, há uma aparente contradição entre o disposto nos itens 5.1.5, 'c', 5.2 e 5.9 do edital (peça 1, p. 85-36) :
5.1.5. (...) No preço ofertado deverão estar incluídas todas despesas que incidam ou venham a incidir, tais como, fretes, impostos, taxas, encargos enfim, todos os custos diretos e indiretos necessários ao cumprimento do objeto ora licitado, inclusive os decorrentes de troca de produto dentro do prazo de garantia, se for o caso.
 (...) 
c. Para o ICMS relativo ao produto cotado, deverá ser utilizada alíquota interna de origem (art. 155, parágrafo 2°, inciso VII, alínea 'b', da Constituição Federal) , bem como, para emissão das respectivas Notas Fiscais, visto que a Secretaria de Estado da Saúde não é contribuinte deste tributo.
5.2. Quaisquer tributos, custos e despesas diretos ou indiretos omitidos na proposta ou incorretamente cotados, serão considerados como inclusos nos preços, não sendo aceitos pleitos de acréscimos, a esse ou qualquer outro título, devendo o produto ser fornecido sem ônus adicionais. 
5.9. Declaração do proponente do cumprimento do Convênio ICMS-CONFAZ n. ° 87/02 e Decreto n° 5.707, de 27/12/02, e 5.825, de 05/09/03. (grifos acrescidos) 
O item 5.9 estabelece que o licitante deve cumprir o Convênio ICMS-CONFAZ 87/02, mas a leitura do disposto no referido normativo pode conduzir a uma interpretação equivocada dos procedimentos a serem adotados, haja vista que condiciona a isenção ao abatimento do valor do ICMS do preço da mercadoria:
Cláusula primeira - Ficam isentas do ICMS as operações realizadas com os fármacos e medicamentos relacionados no Anexo Único deste convênio destinados a órgãos da Administração Pública Direta Federal, Estadual e Municipal.
§1º A isenção prevista nesta cláusula fica condicionada a que:
I - os fármacos e medicamentos estejam beneficiados com isenção ou alíquota zero dos Impostos de Importação ou sobre Produtos Industrializados;
II - a parcela relativa à receita bruta decorrente das operações previstas nesta cláusula esteja desonerada das contribuições do PIS/PASEP e COFINS;
III - o contribuinte abata do preço da mercadoria o valor equivalente ao imposto que seria devido se não houvesse a isenção, indicando expressamente no documento fiscal.
V - não haja redução no montante de recursos destinados ao co-financiamento dos Medicamentos Excepcionais constantes da Tabela do Sistema de Informações Ambulatoriais do Sistema Único de Saúde - SIA/SUS, repassados pelo Ministério da Saúde às unidades federadas e aos municípios.
§ 2º Não se exigirá o estorno do crédito fiscal previsto no art. 21 da Lei Complementar nº 87/96, de 13 de setembro de 1996, relativo à operação antecedente à saída do fármaco ou medicamento constantes do anexo único deste convênio, com destino às entidades públicas referidas nesta cláusula, realizadas diretamente pelo estabelecimento industrial ou importador.
§ 3º Ficam as unidades federadas autorizadas a não se exigir o estorno do crédito fiscal previsto no art. 21 da Lei Complementar nº 87/96, de 13 de setembro de 1996, nas demais operações de que trata este convênio. (grifos acrescidos) 
Enfim, é possível que os licitantes tenham se confundido com o procedimento a ser adotado quando da emissão da nota fiscal, haja vista a norma vigente ao tempo do Pregão 175/2004 indicar que o contribuinte deveria abater do preço da mercadoria o valor equivalente ao imposto que seria devido.
Ademais, nota-se que é provável que a própria administração pública também não tivesse pleno conhecimento dos procedimentos que deveriam ser adotados. Consubstancia esse entendimento o fato de constar no processo licitatório, uma primeira minuta do edital (peça 1, p. 36) com redação do item 5.9 bem diferente da que fora publicada (anteriormente transcrita - item 57 retro) . Tal redação não se restringia a fazer menção às normas que deveriam ser obedecidas, ao contrário, indicava precisamente os procedimentos que deveriam ser adotados quando da emissão das notas fiscais (situação que poderia ter pacificado o entendimento sobre os procedimentos que deveriam ser adotados pelos licitantes) .
5.9. A empresa estabelecida no Estado de Goiás que venha a ser vencedora do certame deverá atender aos termos do Convênio ICMS 26/03 - CONFAZ, regulamentado pelo Decreto Estadual n° 5.825 de 05/09/2003, que concede isenção do recolhimento do ICMS relativo ao produto cotado, para tanto, quando da emissão da Nota Fiscal deverá destacar em seu histórico esta isenção e excluir do valor a ser pago pela SAÚDE a parcela do numerário referente à isenção. (grifos acrescidos) 
Ou seja, em algum momento a administração pública optou por não informar de forma clara e objetiva aos licitantes os procedimentos relacionados à isenção, provavelmente em face de também não ter razoável convicção de que aquele seria o procedimento adequado. Assim, sob o prisma do proponente, é razoável crer que este pode ter compreendido inadequadamente a regra estabelecida no edital e, em razão disso, apresentado a sua proposta já com a desoneração do ICMS (conforme consta nas declarações de três dos quatro licitantes que se sagraram vencedores no certame) .
Nada obstante, essa tese não é suficiente para elidir a existência de potencial débito. Nota-se que a apresentação de proposta computando a desoneração do ICMS não impede que os licitantes tenham pretendido maximizar seus lucros na transação decorrente da licitação. Tal situação fática também não pode ser imediatamente condenada, haja vista que naturalmente o objetivo usual de quem atua em uma atividade econômica é maximizar seus lucros. Logo, deve-se primeiramente comprovar que tais licitantes praticaram preços exorbitantes (acima dos preços de mercado) .
Enfim, a avaliação da existência de débito exige um cotejamento objetivo entre os preços ofertados e os preços de mercado à época praticados. A falta de adequação entre os dois preços pode resultar na imputação de débito. Ademais, a tese de que é razoável crer que os licitantes possam ter apresentado seus preços já com a desoneração do ICMS permite apenas caracterizar que, a princípio, não houve má-fé dos gestores das sociedades empresárias arroladas nesta TCE. Assim, é pertinente que o exame perquira se os preços ofertados são compatíveis com os preços à época praticados. Essa tarefa, no entanto, exige que a análise considere os preços efetivamente ofertados, nas condições ofertadas (conforme a documentação que acompanhou as propostas) , e que, consecutivamente, se avalie se houve ou não superfaturamento.
Convém destacar que esse exame se adere apenas ao momento em que se operou o Pregão 175/2004, não podendo, de forma alguma ser estendido às demais licitações com objeto similar que foram ou estão sendo examinadas por esta Corte de Contas. Consubstancia esse entendimento o fato de diversas discussões sobre o tema terem sido travadas entre 2002 e 2009, de forma que, na análise de cada uma das licitações, deve-se considerar a situação fática de sua respectiva época. Ou seja, somente assim é possível aplicar de formar justa qualquer imputação débito, em obediência ao princípio da busca pela verdade material, positivado no §2º, do art. 145 do RI-TCU.
O exame exige, portanto, a avaliação das definições existentes acerca da desoneração do ICMS nas aquisições públicas à época da contratação. Tal questão se tornou o centro das discussões nestes autos, uma vez que é a causa apontada para a imputação do débito. Do mesmo modo, exige a avaliação das definições existentes acerca dos preços de referência à época da contratação, assim como a pertinência de tais referenciais, haja vista que podem indicar se havia referência válida quanto a preços máximos que podiam ser praticados. Em síntese, deve-se considerar a transição normativa que se operava ao tempo da licitação e imputar responsabilidades considerando como o 'homem médio' atuaria em situação semelhante.
Assim, dando prosseguimento ao exame, ao ajustar os preços ofertados (onerando a parcela referente ao ICMS) , verifica-se que em relação ao preço de referência adotado (menor valor do 'preço fábrica' encontrado) , em seis dos dez itens licitados foram ofertados preços acima do preço de referência.
Tabela 5. Comparação dos preços ofertados (com ICMS) com os estimados (preço fábrica com ICMS) , conforme documentação que acompanhou as propostas de preços.
Enquanto os preços praticados nos itens 1, 2, 4, 6, 8 e 9 foram respectivamente superiores ao valor estimado em 96%, 14%, 18%, 8%, 9% e 60%, os preços praticados nos itens 3, 5, 7 e 10 foram respectivamente inferiores ao valor estimado em 71%, 14%, 85% e 19%.  Com efeito, são variações de preços muito elevadas em relação a um referencial de preços mercado: variam entre -71% e +96%. Ou seja, tal constatação indica que efetivamente o 'preço fábrica' não era, naquele momento, um referencial de preços confiável.
Consubstancia ainda esse entendimento, a própria variação de preços observada na cotação realizada quando da determinação do preço referencial que seria adotado. Nota-se que, quando da realização da estimativa de preços, apenas quatro dos dez medicamentos tiveram mais de uma marca cotada. No entanto, nesses quatro medicamentos, observa-se significativa variação entre os preços mínimos (utilizados como parâmetro) e os preços médio e máximo. Os itens 3, 4, 5 e 7 tiveram variação, entre o preço máximo e mínimo, de 127%, 23%, 67% e 69%; e, entre o preço médio e mínimo, de 47%, 11%, 22% e 33%. Enfim, também são variações significativas que fragilizam a confiança no referencial de preços adotado.
Tabela 6. Variação dos preços de referência em relação aos valores cotados.
Nessa esteira, convém citar trecho do trecho do relatório de levantamento de conformidade na aquisição de medicamentos (TC Processo 009.625/2011-9) , realizado pela 4ª Secex - 3ª DT em 2011 (peça 4, p. 49-65) , referenciado nas alegações de defesa apresentadas pela Hospfar (peça 56, p. 9-10) , que destaca que os 'preços fábrica' podem não ser parâmetros adequados:
49. Foi recomendado ainda ao Ministério da Saúde que estabelecesse, em normativos, orientação aos gestores do SUS acerca da utilização dos parâmetros adotados pela CMED para fixação de preços máximos nas aquisições de medicamentos.
50. Tendo em vista que este levantamento teve como objetivo definir parâmetro para apuração de sobrepreço nas aquisições de medicamentos, decidiu-se por avaliar se os preços-fábrica estabelecidos pela CMED seriam um parâmetro adequado. Dessa forma, foi estabelecido como um dos objetivos do levantamento 'verificar se a definição do preço-fábrica pela CMED proporciona ao Poder Público um instrumento efetivo de parametrização de preços'.
51. Buscou-se avaliar se os preços-fábrica são coerentes com o que é praticado no mercado, se as informações relevantes acerca do preço-fábrica e do CAP estão disponíveis e com fácil acesso e se as condições institucionais da CMED garantem uma atuação efetiva do órgão na definição de preços-fábrica.
52. Foi identificado que há graves distorções dos preços registrados na Tabela CMED em relação ao que é praticado nas aquisições públicas, principalmente daqueles medicamentos para os quais há vários laboratórios com preços registrados e em que se observa relativa concorrência. Isso se deve à elevada variação entre os preços registrados, em que o preço teto de alguns laboratórios supera em mais de 10.000% o de outros.
53. Já nas aquisições de fármacos caracterizados por maior concentração de mercado, os preços praticados ficam próximos ao preço-fábrica, sendo mais comum a identificação de compras por preços acima da Tabela CMED. Devido à existência de preços distorcidos nos medicamentos com concorrência, resta a dúvida de que os preços-fábrica desses medicamentos caracterizados por monopólio ou oligopólio também não estariam com sobrepreço. (grifos acrescidos) 
Convém ainda ressaltar que tal levantamento ocorreu sete anos após o pregão em exame e que, ao tempo da referida fiscalização, já havia um avanço considerável nas definições acerca do tema, em especial em relação à necessidade de o Ministério da Saúde estabelecer normativos com orientação aos gestores para adoção do preço fábrica como preço máximo e quanto à fragilidade, à época existente, da imputação de sobrepreço com base nos preços fábrica registrados. Ou seja, a situação descrita indica que a imputação de débito em face dos preços praticados no Pregão 175/2004 serem superiores aos preços estimados na fase interna da licitação não tem suporte válido.
Ademais, caracteriza falta de isonomia na imputação de débito o fato de a aquisição do item 1 ter sido efetuada a um custo 96% superior ao valor de referência e a correspondente sociedade empresária que forneceu o medicamento não ter sido arrolada nesta TCE. Não fosse esse o correto entendimento, caso os demais licitantes tivessem majorado os preços ofertados no pregão, assim como fez a licitante vencedora do item 1, aqueles também não teriam sido arrolados na presente TCE. Enfim, a SES/GO teria adquirido os medicamentos a preços maiores e, mesmo assim, a contratação seria considerada legítima.
Outrossim, fortalece o entendimento de que os preços praticados não foram superiores aos preços de mercado a alegação de defesa apresentada pela Medcomerce que destaca o laudo pericial (peça 51, p. 72-84; e peças 52-54) , elaborado no âmbito de ação da judicial interposta pelo parquet federal, o qual conclui que a sociedade empresária não ofertou preços onerados de ICMS. Nota-se que o exame realizado pelo perito judicial concluiu que, caso se admitisse que no preço ofertado estava incluso o ICMS, não haveria margem suficiente para que a empresa tivesse resultados positivos na transação.
Ou seja, trata-se de elemento de convicção que indica que a premissa considerada para a imputação do débito é falsa: não se pode simplesmente desconsiderar a documentação que acompanhou a proposta das empresas arroladas nestes autos, as quais indicam que os preços estavam desonerados de ICMS (peça 11, p. 6, 42 e 68) , para imputar débito. Paralelamente, em face da fragilidade dos preços referenciais existentes ao tempo da licitação, não se pode imputar débito apenas em face de os preços praticados serem superiores aos preços referenciais.
Assim, o cerne da questão não pode ser a simples oneração ou desoneração do ICMS, mas, sim, a prática de preço acima do praticado no mercado, a qual não pode ser caracteriza com base nos valores referenciais à época existentes. Reconhece-se que houve efetivamente um vício no processo licitatório, uma vez que o critério de apresentação de preços estabelecido pelo Edital (que previa a apresentação de preços computando todos os tributos, inclusive o ICMS) não fora devidamente exigido pela Comissão Permanente de Licitação.
Entretanto, o erro observado não resultou em prejuízo à licitação, haja vista que todas as empresas que participaram do certame insurgiram no mesmo erro. Outrossim, considerando o decurso de prazo desde a data da homologação do certame, houve prescrição punitiva da aplicação da multa prevista no art. 58, inc. II, da Lei 8.443/1992. Ademais, reconhece-se que era um momento de imprecisão técnica. O fato de ter havido uma alteração da minuta do edital indica que a própria administração pública preferiu não informar expressamente o procedimento que deveria ser realizado ao tempo da emissão da nota fiscal, provavelmente em razão de não ter razoável segurança acerca de tal procedimento.
Por fim, apenas de modo a fortalecer o entendimento a ser exarado a partir do presente exame técnico, seguem dois outros pontos de vista acerca da questão em apreciação: (i) a taxa de desconto obtida no conjunto das contratações decorrentes do pregão em relação ao valor estimado na fase interna da licitação, considerando o conjunto dos itens adquiridos por fornecedor (contabilizando, portanto, os preços praticados acima e abaixo dos preços de referência) e o conjunto total dos itens adquiridos por meio do certame; e (ii) os preços praticados em relação aos 'preços venda'.
No que diz respeito ao ganho financeiro obtido na contratação em relação ao valor estimado, verifica-se que, em tese, teria havido um ganho financeiro correspondente a R$ 9,54 milhões em relação ao valor estimado, o que equivaleria a uma taxa de desconto em relação ao preço estimado de 66%. No entanto, a magnitude de tal taxa de desconto corrobora ainda mais o entendimento de que os preços referenciais não eram confiáveis.
Tabela 7. Taxa de desconto em relação ao preço estimado e correspondente ganho financeiro, considerando os preços propostos majorados em razão da inclusão do ICMS (a exceção do item 1, cujo preço fora proposto já incluindo o ICMS) .
Já com relação aos preços praticados em relação aos correspondentes 'preços venda', observa-se que apenas os itens 1 e 9 foram contratados por valores acima dos 'preços venda', em percentuais de 42% e 16%. Entretanto, a contratação do item 1 sequer é objeto de exame desta TCE e, como destacado no item anterior, a contratação do item 9, apesar de ter sido praticado valor acima do 'preço venda', teria resultado em ganho financeiro, se considerado o conjunto de itens contratados do fornecedor. No entanto, novamente os percentuais de desconto verificados em relação aos 'preços venda' também indicam que os referenciais à época existentes não correspondiam aos valores efetivamente praticados no mercado. Consubstancia esse entendimento, por exemplo, o fato de o item 7 ter sido comercializado com um desconto de 89% em relação ao 'preço venda'.
Tabela 8. Diferença entre os preços propostos majorados em razão da inclusão do ICMS (a exceção do item 1, cujo preço fora proposto já incluindo o ICMS) e os 'preços venda'.
Logo, o exame técnico realizado conduz ao entendimento de que não é possível apontar superfaturamento na aquisição de medicamentos realizada por meio do Pregão 175/2004, seja em razão de os preços referenciais não serem confiáveis; seja em razão de não ser possível desconsiderar deliberadamente as declarações apresentadas pelos licitantes ao tempo da apresentação de suas propostas, nas quais restava destacado a desoneração dos valores correspondentes ao ICMS; seja em razão da percepção de que havia, naquele momento, uma imprecisão técnica acerca dos procedimentos atinentes à aplicação da isenção de ICMS decorrente do Convênio ICMS-SEFAZ 87/02; seja em razão de o edital não trazer claramente os procedimentos que deveriam ser adotados pelos licitantes; seja em razão de suas propostas, com as respectivas declarações de desoneração do ICMS terem sido acatadas pela SES-GO; seja em razão de efetivamente ter se obtido com o Pregão 175/2004 uma taxa de desconto de 66% em relação ao valor estimado para a contratação; seja em razão de a Schering não ter sido arrolada nesta TCE, em que pese tenha sido a sociedade empresária contratada que apresentou proposta com maior sobrepreço em relação ao valor estimado, apenas em face de não ter incorporado o valor do ICMS ao tempo da emissão de sua nota fiscal, o que, no mínimo, caracteriza tratamento não isonômico dos licitantes.
CONCLUSÃO
Entende-se pela impossibilidade de apontar superfaturamento na aquisição de medicamentos realizada por meio do Pregão 175/2004. 
Em face da análise promovida nos itens 47-79, em que pese a consignação de proposta pelo acolhimento parcial das alegações de defesa apresentadas pelos responsáveis, a análise paramétrica dos preços sob diversas referências torna insubsistente a apuração de dano ao erário. Desse modo, suas contas devem ser julgadas regulares com ressalvas (em face do erro observado na avaliação das propostas ao tempo da licitação - itens 74-75 retro) , dando-se quitação aos responsáveis.
PROPOSTA DE ENCAMINHAMENTO
Ante o exposto, submetem-se os autos à consideração, propondo ao Tribunal:
a) com fundamento nos arts. 1º, inciso I, 16, inciso I, 17 e 23, inciso I, da Lei 8.443/1992 c/c os arts. 1º, inciso I, 207 e 214, inciso I, do Regimento Interno, que sejam julgadas regulares com ressalvas as contas dos Srs. Fernando Passos Cupertino de Barros, CPF XXX.630.601-XX, secretário de Saúde, e Luiz Antônio Aires da Silva, CPF XXX.366.601-XX, superintendente de Administração e Finanças da SES/GO, dando-se-lhes quitação em relação à contratação realizada por meio do Pregão 175/2004;
b) afastar as responsabilidades das sociedades empresárias Hospfar Indústria e Comércio de Produtos Hospitalares Ltda. (CNPJ 26.921/908/0001-21) , Medcomerce Comercial de Medicamentos e Produtos Hospitalares (CNPJ 37.396.017/0001-10) e ML Operações Logísticas Ltda. (CNPJ 03.553.585/0001-65 - antiga Milênio Distribuidora de Produtos Farmacêuticos e Hospitalares Ltda., CNPJ 03.553.585/0001-65) acerca de débitos imputados em face de oneração superveniente de ICMS sobre preço ofertado na sessão do Pregão 175/2004." 
2.	O Ministério Público junto ao TCU - MPTCU, mediante parecer (peça 63) , divergiu da proposta da então Secex/GO, conforme transcrito a seguir:
	"Trata-se de tomada de contas especial instaurada pela Secretaria de Saúde do Estado de Goiás, por força do item 9.2.3 do Acórdão 45/2008-TCU-Plenário, e em cumprimento ao item 1.6.1 do Acórdão 1789/2010-TCU-Segunda Câmara, reiterado pelo Acórdão 2770/2011-TCU-Segunda Câmara, que trata de possíveis irregularidades envolvendo o Pregão nº 175/2004.
Em síntese, a irregularidade ocorrida no presente processo remete ao pagamento indevido de valores às empresas vencedoras do Pregão nº 175/2004, referentes à alíquota de ICMS na aquisição de medicamentos pelo órgão estadual, em descumprimento ao Convênio ICMS nº 87/2002, aprovado e ratificado pelos Decretos Estaduais nº s 5.707/2002 e 5.825/2003.
Após regularmente citados e analisadas as alegações de defesa apresentadas, a Sec-GO propõe julgar regulares com ressalva as contas dos Srs. Fernando Passos Cupertino de Barros, ex-Secretário de Saúde, e Luiz Antônio Aires da Silva, ex-Superintendente de Administração e Finanças do órgão estadual em questão, dando-lhes quitação em relação à contratação realizada por meio do Pregão nº 175/2004.
Além disso, propõe afastar as responsabilidades das empresas Hospfar Indústria e Comércio de Produtos Hospitalares Ltda., Medcomerce Comercial de Medicamentos e Produtos Hospitalares e ML Operações Logísticas Ltda. (antiga Milênio Distribuidora de Produtos Farmacêuticos e Hospitalares Ltda.) acerca dos débitos imputados, em face de oneração superveniente de ICMS sobre o preço ofertado no referido pregão.
Registro que apenas a Milênio (ML Operações Logísticas Ltda.) não apresentou defesa, devendo ser considerada revel.
Para alcançar essas conclusões, a instrução discorre sobre a existência ou não de superfaturamento nas aquisições realizadas e não se os valores pagos pelo órgão estadual estavam devidamente desonerados do ICMS.
Essa linha de argumentação, também consta do TC nº Processo 023.693/2017-7, ainda não apreciado, dentro de um universo de 29 TCEs.
Em relação às questões preliminares, a instrução rejeita as alegações apresentadas, posição com a qual manifesto a minha concordância.
II
No presente caso, a CPTCE concluiu que as empresas não promoveram a dedução do valor relativo ao ICMS nas notas fiscais (peças 9, p. 24-87, e 19, p. 25-29) .
As aquisições da Central de Medicamentos de Alto Custo - Juarez Barbosa levaram em conta as estimativas de preços de fábrica fundadas em pesquisa no Sistema Simpro Editora Ltda. (Revista Simpro) . 
A perícia realizada pelo MP/GO nos preços praticados nos diferentes pregões, envolvendo a compra de medicamentos pela SES/GO, tomou o cuidado de confirmar junto às publicações utilizadas como referenciais que os preços ali divulgados eram os preços máximos praticados pelo mercado, nos quais já estaria incluso o ICMS (peça 4, p. 21 - Tópico Anexo) .
Tomando por base os preços constantes das Revistas Kairos e Simpro, não foi apontado superfaturamento pelo MP/GO, uma vez que identificou apenas um preço (item 9) acima daqueles preços máximos indicados nas revistas.
As cláusulas do edital do pregão, subitens 5.1.5, 5.2 e 5.9 (peça 1, p. 85-86) , deixavam claro a necessidade de que os preços fossem cotados considerando os tributos. Tal exigência buscava padronizar as propostas para fins de julgamento:
'5 - DO ENVELOPE 'PROPOSTA DE PREÇOS'
5.1. No Envelope 'Proposta de Preços' constará a carta-proposta que deverá:
 (...) 
5.1.5. Ser apresentada sem emendas ou rasuras, com preços expressos, em moeda corrente nacional, utilizando apenas duas casas decimais após a vírgula (Lei Federal nº 9.069/95) , discriminados por item, em algarismo (unitário e total) . No preço ofertado deverão estar incluídas todas as despesas que incidam ou venham a incidir, tais como, fretes, impostos, taxas, encargos enfim, todos os custos diretos e indiretos necessários ao cumprimento do objeto ora licitado, inclusive decorrentes de troca de produto dentro do prazo de garantia, se for o caso.
 (...) 
5.2. Quaisquer tributos, custos e despesas diretos ou indiretos omitidos na proposta ou incorretamente cotados, serão considerados como inclusos nos preços, não sendo aceitos pleitos de acréscimos, a esse ou qualquer outro título, devendo o produto ser fornecido sem ônus adicionais.
 (...) 
5.9. Declaração do proponente do cumprimento do Convênio ICMS-CONFAZ nº 87/02 e Decreto nº 5.707, e 27/12/02 e 5.825, de 05/09/03.'  (Grifei.) 
Em vista dessas orientações, os preços adjudicados deveriam estar onerados com o ICMS. Assim, quando do fornecimento dos produtos, com a emissão das notas fiscais, o ICMS deveria ser destacado, ou seja, abatido do preço.
A CPTCE fez a análise das notas fiscais e comparou nesse processo os preços adjudicados, os indicados nas notas fiscais e os esperados com base no que foi previsto no edital.
Observou-se que as empresas, antes de realizarem a desoneração do ICMS, na verdade acresciam o tributo ao preço adjudicado, o que mantinha o preço adjudicado no pregão inalterado, contrariando as regras do edital. 
A única empresa que seguiu à risca o que foi previsto pelo edital foi a Schering. A empresa venceu o pregão para fornecer o produto indicado no lote 1 e apresentou de forma clara os preços com e sem ICMS. 
Como os presentes autos não tiveram como foco a apuração de eventual superfaturamento, a abordagem desse tema refoge ao que foi determinado pelo Acórdão 45/2008-TCU-Plenário e reiterado pelo Acórdão 1789/2010-TCU-Segunda Câmara.
A instrução técnica, para alcançar suas conclusões, leva em consideração a perícia técnica acostada aos autos (peça 51, p. 72-87, e peças 52 a 54) . Em suas ponderações, afirma que o 'perito efetivamente apresenta indícios de que o ICMS não estava computado no preço ofertado'.
Critica o fato de o parquet estadual ter levado em consideração, como premissa para indicação do dano, apenas o regramento constante no Edital, desconsiderando as declarações apresentadas pelas licitantes de que os preços ofertados não computavam a parcela correspondente do ICMS (peça 11, p. 6, 42, 66 e 68) .
No entender do auditor, essa seria uma situação atípica, já que o débito decorre de uma conduta dos licitantes e não dos preços praticados.
Deduz que os licitantes se confundiram com o procedimento adotado, quando da emissão das notas fiscais, em vista de a norma vigente indicar que o contribuinte deveria abater do preço da mercadoria o valor do imposto que seria devido (Convênio ICMS-Confaz nº 87/2002) .
Relembra que a primeira minuta do edital (peça 1, p. 36) deixava claro como deveria ser o procedimento, redação que não constou do edital publicado. Assim, atribui à administração pública a falta de clareza em como proceder, pelo fato de não ter razoável convicção de qual seria o procedimento adequado.
Conclui que, apesar de toda essa argumentação, isso não é suficiente para elidir a existência dos débitos apontados. Em vista disso, defende que o caso merece outra abordagem, no sentido de se buscar verificar se os licitantes praticaram preços exorbitantes acima dos preços de mercado.
III
A instrução busca demonstrar que, além dos problemas relatados em relação a uma possível confusão existente nas normas editalícias, os preços praticados no pregão eram os de mercado, o que reforçaria a ausência de débito no presente caso.
Os recorrentes, dentre os argumentos apresentados, também alegam que os preços praticados eram de mercado, o que demonstraria a adequação dos mesmos.
Como já comentado, a comissão de tomada de contas especial estadual, atendendo inclusive a determinações deste Tribunal, não buscou em suas análises avaliar a ocorrência de superfaturamento, em especial se os preços praticados efetivamente eram os de mercado.
Em que pese isso, entendo que se tal abordagem chegasse a ser realizada, provavelmente iríamos constatar também a ocorrência de superfaturamento no presente caso e nas demais TCEs que trataram desse mesmo assunto.
Digo isso porque os parâmetros adotados pela SES/GO, para garantir que os preços ofertados fossem os de mercado, tomaram por base as informações publicadas nas Revistas Kairos e Simpro.
Essa estimativa de preços foi adotada em detrimento do que prevê a Lei nº 8.666/93, em seu art. 15:
'Art. 15. As compras, sempre que possível, deverão:
 (...) 
V - balizar-se pelos preços praticados no âmbito dos órgãos e entidades da Administração Pública.'  (Grifei.) 
Em compras públicas, as estimativas de preços devem ter como base de comparação outras compras públicas e não tabelas de preços privadas, que, na prática, fixam preços máximos de comercialização para o varejo (consumidor final) ou no máximo para o atacado.
Guardam alguma similaridade com a Tabela CMED/Anvisa, mas com ela não se confundem.
No caso da Tabela CMED, a Cartilha do TCU 'Orientações para aquisições públicas de medicamentos' ressalta que os preços CMED não são elaborados para refletir os valores de mercado, mas sim tem o objetivo de regular os preços dos medicamentos.
Segundo a CMED, as farmácias, drogarias, laboratórios, distribuidores e importadores não podem cobrar pelos medicamentos preço acima do permitido nas suas tabelas. A lista de preços máximos permitidos para a venda de medicamentos é disponibilizada para consulta dos consumidores e atualizada mensalmente.
A cartilha do TCU afirma de forma clara que a aquisição de medicamentos por preços inferiores aos registrados no CMED não isenta o gestor público de possíveis sanções, diante da possibilidade de superdimensionamento dos preços de fábrica constantes da lista, que podem não refletir os descontos praticados no mercado.
O órgão regulador ainda se baseia em preços extraídos de relatórios anuais, emitidos por laboratórios farmacêuticos, e de publicações como a da Associação Brasileira do Comércio Farmacêutico (ABCFARMA) .
Além disso, o objetivo principal da CMED não é ser um referencial de preços para compras estatais. Mesmo o coeficiente de adequação de preços (CAP) , embora a normatização da Anvisa indique ser obrigatório a sua aplicação pelos fornecedores nas vendas de medicamentos a entes Estatais, não leva em consideração qualquer variável mercadológica.
O CAP é calculado anualmente a partir da média da razão entre o produto interno bruto (PIB) per capita do Brasil e de nove países desenvolvidos, levando em conta o índice de desenvolvimento humano. Ou seja, não usa dados de compras efetivamente realizadas pelo setor público para estimar qual é o real desconto praticado nas aquisições públicas.
Além disso, devo frisar, esse redutor não é aplicado a todos os medicamentos, e sim a um rol bem específico previamente estipulado.
Essa também é a essência das demais tabelas produzidas por entidades privadas, aí incluídas as Revistas Kairos e Simpro.
Tais tabelas surgiram a partir da regulação de fármacos disciplinada pela Lei nº 6.360/76, seguida da regulação de preços, que na década de 90 passou por uma fase de liberalização. A Portaria nº 37/92 atuou na liberalização do preço de matérias primas farmacêuticas, mas limitou a margem de lucro do varejo (criando o preço máximo do consumidor - PMC) .
Para haver o controle da margem de lucro do varejo, era preciso a publicação de preços praticados pelos produtores. Havia então a necessidade de listas que contivessem o valor do preço de fábrica e do Preço Máximo ao Consumidor - PMC de cada medicamento (art. 4º da Portaria nº 34/92) .
Esta, portanto, é a origem das diferentes tabelas de preços existentes no mercado, dentre as quais as das duas revistas já citadas.
Neste ponto, analiso a Revista Simpro, como forma de esclarecer a questão. A revista Simpro, de acordo com o site https://www.simpro.com.br/PortalPages/CentralClientes/DuvidasFrequentes.aspx, publica uma tabela que seria um 'banco de dados de materiais e medicamentos, utilizado como referência de informações (preço, apresentação, registro Anvisa, código tuss, classificação, embalagem e outros) , destinada, direcionada para compras, faturamento, licitações, análise e auditoria de contas médico-hospitalares'.
A questão é de suma importância para o mercado como um todo, privado e público, inclusive sob o enfoque concorrencial, pois há denúncias de que, na verdade, tais tabelas favorecem a cartelização do mercado.
Tal questão está sendo avaliada pelo Conselho Administrativo de Defesa Econômica - CADE, no âmbito do Inquérito Administrativo nº 08700.01180/2015-56.
No referido inquérito consta na Nota Técnica nº 34/2018/CGAA2/SGA1/CADE o seguinte:
'Em síntese explicaram que suas revistas veiculam conteúdo de cunho científico e informativo, além de tabelas de preços, que são utilizadas como referência tanto pelo mercado privado quanto por órgãos públicos. Esclareceram, ainda, que as tabelas de preços são de dois tipos. O primeiro é mera reprodução da tabela de preços formulada pela Câmara de Regulação do Mercado de Medicamentos da Anvisa (CMED) e que abarca medicamentos com preço regulado por este órgão. Já o segundo tipo engloba tabelas que são publicadas em contrapartida à compra do espaço publicitário pelos fabricantes de medicamentos e produtos hospitalares com preço não regulado. Estas últimas são fornecidas diretamente por tais clientes e reproduzidas nas revistas.' (Grifei.) 
Tais tabelas, portanto, reproduzem os preços regulados já constantes das tabelas divulgadas pela CMED, sendo que os demais preços são publicados 'em contrapartida' à compra de espaço publicitário, ou seja, são preços fixados pelas próprias empresas interessadas.
Tais preços não refletem resultados de negociações ou média dos preços praticados, tratam de simples tabelas elaboradas pelos próprios fornecedores dos produtos que não se submeteram a qualquer negociação ou concorrência, refletem valores máximos de venda, sendo, portanto, inservíveis para balizar as compras públicas.
Caso identificadas compras com preços acima dos indicados nessas tabelas, tal fato, na verdade, indicaria a existência de elevados sobrepreços.
No mesmo inquérito administrativo do CADE, a Federação Nacional de Saúde Suplementar - Fenasaúde, em ofício de 2017, afirma que 'associadas da Fenasaúde vêm reiteradamente ao longo dos últimos anos indicando que o uso das tabelas SIMPRO e Brasíndice provoca distorções no funcionamento do mercado, inclusive com práticas que limitam a concorrência e permitindo o exercício de forma abusiva de posição dominante por parte de prestadores de serviços de saúde.' (Grifei.) 
Já a Nota Técnica nº 41/2015/DEE/CADE, que avaliou o uso das referidas tabelas de preços, concluiu existirem indícios de práticas econômicas abusivas envolvendo a cobrança por materiais, medicamentos e produtos hospitalares. A observância dos referidos preços como de mercado, por exemplo, induz à formação de cartel e resulta numa inflação artificial sobre os preços de fábrica.
O CADE apura indícios de que os produtores de medicamentos e insumos hospitalares inflam seus preços reais, via publicação desses preços nessas revistas.
Outra constatação é a distorção dos preços não regulados. Nesse caso, diversos concorrentes publicam em conjunto o seu 'preço de fábrica' inflado, não condizente com os preços praticados no comércio varejista. Com isso, há uma ação coordenada de produtores para inflar artificialmente os preços, com o objetivo de forçar negociações assimétricas.
Outro dado levantado é que os preços-teto de medicamentos no Brasil são irrealisticamente muito elevados, há casos de a diferença entre 'o preço real de mercado e o preço teto, ultrapassar 4.000%'.
Ou seja, afirmar que os preços praticados no presente pregão foram inferiores aos preços-teto indicados nas referidas revistas, mesmo quando aplicado o redutor CAP, não garante que a administração pública pagou preços de mercado. Na verdade, é mais provável que tenha pago preços com elevados sobrepreços. 
A presente digressão buscou apenas demonstrar que o fato de os preços estarem compatíveis com as tabelas Kairos e Simpro não garante que a administração realizou uma aquisição econômica.
Além do mais, frise-se, todos os preços listados nessas revistas estão com os tributos incluídos.
IV
Assim, tomando por base apenas os preços SIMPRO x Preço de Venda c/ICMS, a tabela elaborada pela unidade técnica demonstra que em todos os itens os preços mínimos encontrados eram os preços de fábrica indicados na Revista SIMPRO (com ICMS) . 
Como visto, o uso do preço de fábrica como parâmetro para as aquisições é muito conservador, já que esses preços não refletem os valores dos produtos para comercialização com o Estado.
O preço de fábrica ou do fabricante é o teto de preço pelo qual um laboratório ou distribuidor pode comercializar um medicamento. O PF é o preço máximo permitido para a venda de medicamentos destinados a farmácias, drogarias e à Administração Pública. Neste último caso, em regra, ainda seria aplicável o Coeficiente de Adequação de Preço - CAP.
O CAP é um desconto mínimo a ser aplicado pelos laboratórios, pelos distribuidores, pelos representantes, pelas farmácias e pelas drogarias aos medicamentos vendidos para a Administração Pública.
Ou seja, no caso de vendas para a Administração Pública, no mínimo, seriam tomados os preços de fábrica de cada medicamento e haveria o abatimento pelo valor do CAP (desconto mínimo, diga-se) . Com isso, chega-se ao Preço Máximo de Venda ao Governo - PMVG. Posteriormente, ainda deve ser excluído o ICMS para determinados medicamentos.
Na época, esse desconto (CAP) não era aplicado de forma sistemática. Mesmo hoje ainda não é. Isso dava margem a grandes variações nos preços adjudicados, a depender do volume da compra e da existência ou não de concorrência nos processos licitatórios.
Como registrado na Cartilha do TCU de orientações para aquisições públicas de medicamentos: 'Um ente que realizou a compra de um medicamento ao preço PMVG ou PF não fez, necessariamente, uma boa compra. Ao contrário, há grandes chances de ter realizado uma compra acima do valor de mercado'.
Já o Preço Máximo ao Consumidor - PMC é o preço máximo a ser praticado pelo comércio varejista de medicamentos. Neste caso, o preço contempla a margem de lucro e os impostos incidentes no varejo, o que de cara já o afasta como um parâmetro adequado para estimar os preços nas aquisições públicas.
Usar uma média do PMC para as aquisições públicas eleva a régua dos preços máximos aceitáveis, o que não é aceitável como parâmetro para o cálculo de preços de aquisição para a Administração Pública.
Hoje em dia, a recomendação é usar como parâmetro, sempre que possível, os preços obtidos pelas aquisições governamentais, tendo como ferramentas o Banco de Preços da Saúde - BPS e o Comprasnet. O uso de outro parâmetro deve ser adequadamente justificado.
Por fim, não se sustenta a afirmação da unidade técnica de que 'a imputação de débito em face dos preços praticados no Pregão 175/2004 serem superiores aos preços estimados na fase interna da licitação não tem suporte válido'. A discussão nos autos envolve a não desoneração do ICMS nas notas fiscais apresentadas e não uma avaliação de superfaturamento.
Mas como demonstrado aqui, contrariamente ao que foi defendido, na verdade há indícios de que pode ter ocorrido superfaturamento.
A Sec-GO, para reforçar o seu argumento, por exemplo, cita o caso da Schering, que ofertou o medicamento do Lote 1 em patamar superior ao cotado (PF) . Nesse caso, efetivamente a avaliação seria outra, pois há indícios de superfaturamento, o que poderia ser investigado em processo próprio, mas tal linha de investigação não foi levada a termo.
Esse caso pode indicar algum direcionamento do edital, um monopólio na venda do medicamento ou falha no andamento da licitação, já que a proposta provavelmente deveria ter sido desclassificada por apresentar preço superior ao estimado. De qualquer forma, não cabe nesta fase tratar de questão não atinente ao objeto do processo.
Não merece guarida, ainda, a alegação do auditor de que a imputação de débito, em face dos preços praticados, não tem suporte válido, pois esse não foi o critério utilizado para fixação do débito. Não se buscou verificar a ocorrência de superfaturamento e nem os preços referenciais serviram de parâmetro para fixação do débito.
Mas como já comentado, o PF e o PMC, usados como fonte para fixar os preços máximos para as aquisições, não refletem os preços que devem ser praticados nas compras governamentais.
A respeito da taxa de desconto supostamente elevada, calculada na instrução técnica, adotou-se como critério o PF onerado com ICMS para calcular o citado desconto de prováveis R$ 9,54 milhões. De início, tal análise deveria ser feita sem o ICMS e o suposto desconto deveria ser apurado com base na redução de preço que foi obtida a partir desse teto, o que teria ocorrido apenas para os lotes 3 e 7.
Por fim, não houve a desconsideração das declarações apresentadas pelas empresas de que os preços estavam desonerados. As declarações indicadas são contraditórias nesse ponto, questão que é analisada de forma recorrente nos processos envolvendo este caso (peça 11, p. 6, 42, 66 e 68) .
Nesse sentido, data vênia da posição defendida pela unidade técnica para o presente caso, entendo não haver elementos que justifiquem o afastamento do débito apurado.
V
Nesse cenário, os argumentos apresentados pela unidade técnica não merecem acolhida. Na primeira parte da instrução técnica, o argumento que o Edital era confuso e levou as empresas ao erro na apresentação de suas propostas, não deve prosperar. As cláusulas do edital não deixam dúvida do que se exigia dos licitantes.
Some-se a isso, o fato de que uma das concorrentes, a empresa Schering, apresentou proposta na forma exigida pelo Edital.
A Schering, em sua declaração acostada à peça 2, p. 34, indica o preço ofertado no pregão e, adicionalmente, toma o cuidado de também informar o preço com a desoneração do ICMS.
Além disso, os responsáveis não esclarecem por que apresentaram declarações conflitantes. Primeiro informaram que nos preços constavam todos os custos e, depois, afirmaram que o ICMS já se encontrava desonerado.
O Laudo Pericial acostado aos autos, em sua parte final (peça 54, p. 40-44) apresenta como se processava a emissão das notas fiscais no âmbito de uma concorrência de 2002 (Concorrência nº 32/2002) . Os preços eram apresentados onerados e, quando da emissão das notas fiscais, o ICMS era descontado.
O texto do edital transcrito também segue essa mesma linha.
Para contextualizar melhor a situação, recordo que, na fiscalização realizada pelo TCU, decorrente da representação da 4ª Promotoria de Justiça de Aparecida de Goiânia, verificou-se que os processos licitatórios realizados pela SES/GO não observaram os princípios da legalidade, impessoalidade, moralidade, igualdade, publicidade, probidade administrativa, da vinculação ao instrumento convocatório, bem como dos normativos que regem as licitações (peça 1 do TC nº Processo 017.576/2005-2) .
Os indícios iniciais colhidos indicaram que os processos licitatórios realizados tinham fortes evidências de serem forjados (direcionados) , já que em praticamente todos eles compareceram as mesmas licitantes: Hospfar, Milênio e Medcomerce.
O relatório da equipe responsável pela fiscalização do caso registrou que 'possivelmente estes processos referem-se simplesmente a uma arrumação para que estas empresas se perpetuem no fornecimento de medicamentos à SES' (peça 2 do TC nº Processo 017.576/2005-2) .
O conjunto de irregularidades identificadas no trabalho levantou suspeitas de que parte dos medicamentos sequer foi entregue, embora essa linha de investigação também não tenha sido levada a curso.
Observou-se, ainda, que vários pregões tiveram curso no mesmo horário e com o mesmo pregoeiro, o que provavelmente inviabilizou o correto acompanhamento de cada pregão.
Como já comentado, o objeto do presente processo envolve a verificação se ocorreu ou não o fornecimento pelas empresas de medicamentos sem a desoneração do ICMS.
Nessa linha, não se sustenta a afirmação da instrução técnica de que a administração pública não teria pleno conhecimento dos procedimentos que deveriam ser adotados. A existência de uma minuta de edital mais clara e precisa, segundo alegado, em comparação às cláusulas que foram publicadas, indicaria, segundo a Sec-GO, que houve uma decisão pela mudança da sistemática existente, complicando o processo que até então não dava margens a interpretações.
Como já ponderado no presente parecer, as cláusulas do edital eram claras e não davam margem a outra interpretação.
Já a afirmação de que é necessário demonstrar a prática de preços exorbitantes pelos licitantes não é objeto do processo. Tal linha de defesa foi apresentada em ações de improbidade administrativa, onde se requereu a elaboração de um O pericial, na busca por evidenciar a adequação dos preços praticados aos de mercado, dentre outras linhas de defesa.
Em vista do que já ponderei no presente parecer, apenas com uma comparação dos preços praticados em outras aquisições públicas é que poderíamos chegar a alguma conclusão a respeito da adequação dos preços praticados. Mas, ao tomarem como parâmetro os preços constantes das revistas citadas, a probabilidade maior é que tais aquisições continham sobrepreços.
A unidade técnica busca mudar o enfoque do caso sem elementos que indiquem a inadequação dos débitos imputados aos responsáveis, o que a meu ver não foi alcançado.
Além disso, o laudo anexado aos autos não trata do pregão sob análise. De qualquer forma, os casos citados nesse laudo envolvem também a discussão sobre a não desoneração do ICMS nos pagamentos realizados. Destaco o fato de que o perito obteve junto à Medcomerce cópia das notas fiscais de entrada dos produtos comercializados, com vistas a apurar o custo dos produtos vendidos.
A análise aponta que a empresa, com base nos pagamentos realizados, apurou lucro em suas vendas à SES/GO. Embora o laudo não calcule a desoneração dos 17% sobre esses valores, é possível concluir que, mesmo com o abatimento do ICMS, o lucro não deixaria de existir, o que é um indício da correção das apurações até agora realizadas (peça 54, p. 4) .
Registro que as empresas, nas defesas juntadas às diferentes TCEs em tramitação no TCU, nunca cogitaram em apresentar as notas de entrada dos medicamentos revendidos à SES/GO, com vistas a corroborar suas alegações de que os preços estavam dentro dos parâmetros do mercado e, em especial, de que não houve a apropriação do ICMS nesse processo.
É preciso pontuar que as estimativas feitas pelos órgãos de controle são conservadoras e eventual abertura pelas empresas de seus registros contábeis, provavelmente, não alteraria o encaminhamento ora proposto.
VI
A respeito do laudo pericial acostado aos autos, este se contrapõe aos laudos técnicos elaborados pelos órgãos estatais. O laudo informa que adentrou na contabilidade das empresas para avaliar se os preços praticados com a desoneração do ICMS eram economicamente viáveis.
Como já ponderado pela Sec-GO em outras oportunidades (conforme Acórdãos nº s 8580/2017 e 12121/2018, ambos da 2ª Câmara) :
'Quanto à composição dos preços ofertados, a pertinência dos preços em relação ao mercado e a alegação de que não houve a análise da contabilidade da empresa para saber se os preços ofertados comportariam ou não a desoneração do imposto, salienta-se que essa discussão é inócua, pois as TCEs em curso não questionam essas ocorrências, mas sim a adoção de procedimento contrário ao edital, que resultou em pagamentos indevidos à empresa fornecedora dos medicamentos.' (Grifei.) 
A Medcomerce busca demonstrar com o referido laudo que os preços estavam desonerados do ICMS e que seria inviável fornecer os medicamentos seguindo outros parâmetros de preços.
De qualquer modo, o laudo apresentado já foi objeto de manifestação deste Tribunal quando da análise de outras TCEs que trataram dessa questão (Acórdãos da 2ª Câmara nº s 12121/2018, 4820/2017, 8712/2017, 1128/2018, 280/2018, 8714/2017, 8580/2017, dentre outros) .
Nessas diferentes manifestações, ficou assentado que o conteúdo do laudo não é suficiente para afastar o fato de que os editais previam que os preços das propostas deveriam incluir o ICMS, entre outros tributos, e que este teria que ser abatido do preço quando da emissão da nota fiscal para fins de pagamento. 
Além disso, o percentual de lucro inferior ao regularmente praticado não é prova de que foi seguido o edital.
VII
Quanto à responsabilização dos Srs. Fernando Passos Cupertino de Barros e Luiz Antônio Aires da Silva, a unidade técnica caracterizou adequadamente a responsabilidade dos mesmos, embora tenha sugerido o julgamento de suas contas regulares com ressalva, em vista do afastamento do débito.
Registro que essa conclusão tomou como base a análise empreendida pela instrução que buscou demonstrar a inexistência de superfaturamento nos preços praticados no Pregão nº 175/2004.
Considerando que o foco da presente TCE envolve a oneração/desoneração do ICMS nas compras realizadas, questão que não foi afastada pelas defesas e considerando as ponderações feitas no presente parecer, proponho, a despeito do exame feito pela Sec-GO, que sejam rejeitadas as alegações de defesa dos responsáveis arrolados, tendo em conta o caso concreto.
Em vista disso, data vênia do encaminhamento sugerido à peça 61, este representante do Ministério Público de Contas propõe: 
	a) o julgamento pela irregularidade das contas dos Srs. Fernando Passos Cupertino de Barros e Luiz Antônio Aires da Silva e das empresas Hospfar Indústria e Comércio de Produtos Hospitalares Ltda., Medcomerce - Comercial de Medicamentos e Produtos Hospitalares e ML Operações Logísticas Ltda., nos termos dos arts. 16, III, b e c, 19 e 23, III, a, da Lei nº 8.443/92;
	b) a condenação solidária dos responsáveis ao pagamento das quantias especificadas nas instruções de peças 23 e 61; e
	c) a aplicação da multa do art. 57 da Lei nº 8.443/92 aos responsáveis solidários acima indicados."
	É o relatório.

Lise Sepulvida Costa Povoa (OAB/GO 35.031) e outro representando Medcomerce Comercial de Medicamentos e Produtos Hospitalares Ltda.; Márcio Pacheco Magalhães (OAB/GO 5.795) representando Fernando Passos Cupertino de Barros; Antônio Augusto Rosa Gilberti (OAB/GO 11.703) e outros representando Hospfar Indústria e Comércio de Produtos Hospitalares S.A.; e outros.

Subprocurador-geral Paulo Soares Bugarin.

TOMADA DE CONTAS ESPECIAL. RECURSOS FEDERAIS DO SUS. SES/GO. AQUISIÇÃO DE MEDICAMENTOS DE ALTO CUSTO. PAGAMENTOS INDEVIDOS. ACRÉSCIMO INDEVIDO DO ICMS AO VALOR FATURADO. APROPRIAÇÃO DA DIFERENÇA PELOS FORNECEDORES. CITAÇÃO DAS EMPRESAS E DOS RESPONSÁVEIS PELOS PAGAMENTOS. ACOLHIMENTO PARCIAL DAS ALEGAÇÕES DE DEFESA. IRREGULARIDADE DAS CONTAS. DÉBITO. PRESCRIÇÃO DA PRETENSÃO PUNITIVA.

TOMADA DE CONTAS ESPECIAL (TCE)

Secretaria de Controle Externo de Tomada de Contas Especial (SecexTCE).

Está em apreciação tomada de contas especial instaurada pela Secretaria de Estado da Saúde de Goiás - SES/GO por força dos Acórdão 45/2008-TCU-Plenário (relator ministro Raimundo Carreiro) , 1.789/2010-2ª Câmara (relator ministro-substituto Augusto Sherman Cavalcanti) , 2.770/2011-2ª Câmara (relator ministro-substituto Augusto Sherman Cavalcanti) e 3.130/2013-2ª Câmara (relator ministro-substituto Marcos Bemquerer Costa) .
2.	Estes autos tratam especificamente do que concerne ao Pregão 175/2004, entre diversas TCEs instauradas pela SES/GO. 
3.	A irregularidade ocorrida neste processo, em síntese, refere-se ao pagamento indevido de valores às empresas vencedoras do certame em tela, quanto à alíquota de ICMS na aquisição de medicamentos pelo órgão estadual, em descumprimento ao Convênio ICMS 87/2002, aprovado e ratificado pelos Decretos Estaduais 5.707/2002 e 5.825/2003. Os débitos totalizam o valor histórico de R$ 512.609,65 (origem federal) .
4.	Após terem sido os responsáveis regularmente citados e suas alegações de defesa analisadas pela então Secretaria de Controle Externo no Estado de Goiás (Secex/GO) - atual Secretaria do TCU no Estado de Goiás (SEC-GO) , a unidade técnica propõe que sejam julgadas irregulares com ressalva as contas de Fernando Passos Cupertino de Barros, ex-secretário de Saúde, e de Luiz Antônio Aires da Silva, ex-superintendente de Administração e Finanças da SES/GO, dando-lhes quitação.
5.	Ademais, propõe afastar as responsabilidades das empresas Hospfar Indústria e Comércio de Produtos Hospitalares Ltda., Medcomerce Comercial de Medicamentos e Produtos Hospitalares Ltda. e ML Operações Logísticas Ltda. (antiga Milênio Distribuidora de Produtos Farmacêuticos e Hospitalares Ltda.) acerca dos débitos imputados.
6.	Entre as citadas empresas, apenas a ML não apresentou defesa, devendo ser considerada revel.
7.	O Ministério Público junto ao TCU (MPTCU) diverge da SEC-GO e propõe o julgamento pela irregularidade das contas de Fernando Passos Cupertino de Barros e Luiz Antônio Aires da Silva e das empresas Hospfar, Medcomerce e ML, com condenação em débito e aplicação da multa do art. 57 da Lei 8.443/92.
8.	Adoto o parecer do MPTCU como razão de decidir este processo pelos motivos que irei expor na sequência.
II
9.	Cabe informar que as deliberações do TCU que determinaram a instauração de diversos processos de tomada de contas especial decorreram de auditoria de conformidade realizada pela antiga Secex/GO (TC Processo 017.576/2005-2) com o propósito de apurar irregularidades apontadas em representação da 4ª Promotoria de Justiça do Ministério Público do Estado de Goiás no âmbito da Assistência, Farmacêutica Básica e da distribuição de Medicamentos Excepcionais.
10.	A equipe de auditoria constatou dano aos cofres públicos em virtude da não desoneração do ICMS, segundo definido nos editais, fato que causou débito da ordem de 17% ou 44,16% sobre o total das compras de medicamentos, já que, em alguns casos, as empresas, além de não terem excluído o tributo contido na proposta, o incluíam novamente, quando do faturamento, sobre o valor já onerado (peça 2, p. 17, do TC Processo 017.576/2005-2) .
11.	As empresas licitantes deveriam oferecer propostas para os itens licitados contendo a inclusão de todos os tributos, inclusive o ICMS, e, quando houvesse os pagamentos, dever-se-ia abater na nota fiscal o ICMS embutido, em virtude de isenção do tributo nas operações de fornecimento ao Estado, de modo que o valor bruto com impostos só serviria para fins de julgamento e comparação entre as propostas.
12.	Destaco que já foram instauradas 29 TCEs tratando do assunto, sendo 22 com deliberações de mérito do TCU pela irregularidade das contas e condenação dos responsáveis ao pagamento de débito, e 4 pelo arquivamento dos autos sem julgamento do mérito, com remessa ao Tribunal de Contas do Estado de Goiás, ante a inexistência de recursos federais envolvidos.
13.	O Pregão 175/2004, cujas irregularidades são tratadas nesta TCE, resultou na celebração dos contratos a seguir (peça 9, p. 37) :
	a) Contrato 321/2004, celebrado com a empresa Hospfar Indústria e Comércio de Produtos Hospitalares, no valor anual de R$ 1.896.278,40;
	b) Contrato 322/2004, celebrado com a empresa Milênio Produtos Hospitalares Ltda. (atualmente ML Operações Logísticas Ltda.) , no valor total de R$ 27.504,00;
	c) Contrato 323/2004, celebrado com a empresa Medcomerce Comercial de Medicamentos e Produtos Hospitalares, no valor total de R$ 1.629.522,00;
	d) Contrato 324/2004, celebrado com a empresa Schering do Brasil Química e Farmacêutica Ltda., no valor total de R$ 1.098.900,00.
14.	Entre as empresas contratadas, a única que seguiu à risca o que foi previsto pelo edital foi a Schering. A empresa venceu o pregão para fornecer o produto indicado no lote 1 e apresentou de forma clara os preços com e sem ICMS; dessa forma, não consta como responsável no âmbito desta TCE.
15.	Após a prolação do Acórdão 45/2018-TCU-Plenário, o qual deliberou sobre a representação que deu ensejo a esta TCE, o Ministério Público Federal - MPF e o Ministério Público do Estado de Goiás - MP/GO impetraram ação judicial para tratar das irregularidades apontadas naquela deliberação (peça 13, p. 49-82) . Nessa ação ponderou-se que os agentes públicos réus do processo, além de permitirem a permanência das empresas no certame, mesmo descumprindo regras do edital, executaram pagamentos de valores que não estavam coerentes com os editais, após vários alertas do Gabinete de Controle Interno e da Gerência Jurídica da SES/GO. Constaram como réus da ação judicial os secretários de Saúde, os secretários executivos da SES/GO, os superintendentes de Administração e Finanças da SES/GO e o pregoeiro.
16.	No âmbito do TCU predominou a responsabilização do secretário de Saúde e do superintendente de Administração e Finanças, ocupantes dos cargos à época dos pagamentos. Segundo pontuaram o MPF e o MP/GO, o secretário ordenou despesas, adjudicou e homologou os processos licitatórios, assinou contratos e autorizou a realização dos pagamentos às empresas contratadas; já o superintendente de Administração e Finanças era o responsável pela supervisão das atividades relativas a compra de medicamentos.
III
17.	Em suas alegações de defesa, Fernando Passos Cupertino de Barros, Medcomerce e Hospfar suscitaram a decadência e a prescrição. Ressalto que são imprescritíveis as ações de ressarcimento em favor do erário, nos termos do art. 37, § 5º, da Constituição Federal e da Súmula TCU 282. Também não vislumbro prejuízo à ampla defesa e ao contraditório em razão do decurso do prazo, já que os responsáveis se manifestaram sobre a matéria na fase interna da TCE e em ações interpostas pelo Ministério Público (peça 3, p. 65, peça 4, p. 3, e peça 9, p. 36) .
18.	Entretanto, operou-se a prescrição da pretensão punitiva, nos termos do Acórdão 1441/2016-TCU-Plenário, já que a data da citação (peça 25) , em 22/3/2018, ultrapassa dez anos da ocorrência das irregularidades apontadas, as quais remontam aos anos de 2004/5; portanto, deixo de imputar-lhes a multa prevista pelo art. 57 da Lei 8.443/1992.
19.	Fernando Passos Cupertino de Barros argumentou que não existe nexo de causalidade entre o suposto prejuízo causado e a sua conduta, na condição de secretário da SES/GO, e que, embora atuasse na qualidade de ordenador de despesa, não adentrava em detalhes dos procedimentos licitatórios e fazia uso da estrutura administrativa existente, responsável por conferir a legalidade dos atos praticados. Contudo, ele homologou os procedimentos licitatórios, oportunidade que teve de averiguar a sua regularidade antes que surtissem efeitos concretos, de modo que foi solidariamente responsável pelos vícios identificados nesses certames. Ademais, na qualidade de dirigente máximo do órgão, tinha o dever de supervisionar os seus subordinados.
20.	Já Luiz Antônio Aires da Silva aduziu que sua participação se resumiu à elaboração da ordem de pagamento, considerando os valores adjudicados pelo setor competente da SES/GO. Alegou que não pode ser responsabilizado, já que as propostas apresentadas pelas empresas foram consideradas de acordo com o edital e com os preços correntes no mercado à época do julgamento do certame. Todavia, segundo o art. 8º do Regimento da SES/GO, compete ao superintendente de Administração e Finanças a supervisão das atividades referentes a pagamento e a compras de medicamentos. Destarte, não se pode afastar a sua responsabilidade, uma vez que ele detinha a competência de supervisionar e, portanto, corrigir eventuais erros ou deficiências nos processos de pagamento e compras da secretaria. Logo, são concorrentes as responsabilidades do secretário e do superintendente quanto à conferência da legalidade dos processos licitatórios e dos correspondentes pagamentos.
21.	A Medcomerce juntou aos autos laudo pericial (peça 51, p. 72-84, e peças 52-54) no qual o perito apurou o custo de aquisição das mercadorias que foram posteriormente distribuídas à SES/GO, computou as despesas administrativas gerais da empresa (ao tempo da licitação) e o pagamento de tributos para determinação dos custos incorridos pela empresa. Para tanto, obteve da Medcomerce cópia das notas fiscais de entrada. A análise aponta que a empresa apurou lucro em suas vendas à SES/GO, e, embora o laudo não tenha computado a desoneração do percentual de 17% sobre esses valores, é possível concluir que, mesmo com o abatimento do ICMS, o lucro não deixaria de existir (peça 54, p. 4) . 
22.	Esse laudo já foi objeto de manifestação do Tribunal quando da análise de outras TCEs que trataram dessa questão (Acórdãos da 2ª Câmara 12.121/2018, 4.820/2017, 8.712/2017, 1.128/2018, 280/2018, 8.714/2017, 8.580/2017, entre outros) . Nessas manifestações ficou assentado que o conteúdo desse documento não é suficiente para afastar o fato de que os editais previam que os preços das propostas deveriam incluir o ICMS, entre outros tributos, e que este teria que ser abatido do preço quando da emissão da nota fiscal para fins de pagamento.
23.	A Hospfar sustentou que tanto o desconhecimento geral dos gestores à época acerca da matéria referente à desoneração do ICMS quanto o fato de a matéria ser controvertida são elementos que não permitem presumir um suposto descumprimento do edital, o qual era contraditório. Citou trecho do relatório de levantamento de conformidade na aquisição de medicamentos realizado pela então 4ª Secex (peça 4, p. 49-65) , que tratou da regulação econômica e da utilização da Tabela CMED como parâmetro de preço para as aquisições públicas, de forma a destacar que até mesmo este Tribunal reconhece que os preços fábrica podem não ser parâmetros adequados. 
IV
24.	Para afastar a responsabilidade das empresas e propor o julgamento das contas dos gestores responsáveis regulares com ressalva, a SEC-GO, em seu exame, buscou avaliar a existência, ou não, de superfaturamento nas aquisições realizadas, e não se os valores pagos pelo órgão estadual estavam devidamente desonerados do ICMS. Tal linha de argumentação também consta do TC Processo 023.693/2017-7, ainda não apreciado, dentro de um universo de 29 TCEs. Segundo a unidade técnica, os licitantes se confundiram com o procedimento adotado em relação à desoneração do tributo, já que a redação do edital publicado não foi clara em como deveria ser o procedimento. 
25.	Contudo, o foco destes autos não é a apuração de eventual superfaturamento, já que a abordagem desse tema refoge ao que foi determinado pelo Acórdão 45/2008-TCU-Plenário e reiterado pelo Acórdão 1789/2010-TCU-Segunda Câmara.
26.	A comissão de tomada de contas especial da SES/GO (CPTCE) , ao atender às determinações desta Corte de Contas, não buscou, em seu exame, avaliar a ocorrência de superfaturamento. Segundo o MPTCU, é possível que, se tal análise chegasse a ser realizada, se constataria também a ocorrência de superfaturamento no presente caso e nas demais TCEs que trataram do mesmo assunto.
27.	O auditor da SEC-GO concluiu pela inexistência de superfaturamento no presente caso. Adotou, de forma equivocada, como parâmetro o preço fábrica (PF) onerado com ICMS, de modo a calcular um desconto de R$ 9,54 milhões nas aquisições. Contudo, apenas com a utilização dos preços praticados em outras aquisições públicas como paradigma de comparação é que se torna possível a verificação da adequabilidade dos preços ofertados no pregão.
28.	Segundo a Cartilha do TCU de orientações para aquisições públicas de medicamentos: "Um ente que realizou a compra de um medicamento ao preço Preço Máximo de Venda ao Governo - PMVG ou PF não fez, necessariamente, uma boa compra. Ao contrário, há grandes chances de ter realizado uma compra acima do valor de mercado".
29.	Conforme pontuou o MPTCU, a recomendação é usar como parâmetro, sempre que possível, os preços obtidos pelas aquisições governamentais, tendo como ferramentas o Banco de Preços da Saúde (BPS) e o Comprasnet.
30.	Além disso, discordo da SEC-GO quanto à falta de clareza do edital, uma vez que suas cláusulas eram explícitas no tocante à necessidade de que os preços incluíssem todos os tributos, e tal exigência buscou padronizar as propostas para fim de julgamento. Dessa forma, os preços adjudicados deveriam estar onerados com o ICMS. Quando do fornecimento dos produtos, com a emissão das notas fiscais, esse imposto deveria ser abatido do preço.
"5 - DO ENVELOPE 'PROPOSTA DE PREÇOS'
	5.1. No Envelope 'Proposta de Preços' constará a carta-proposta que deverá:
	(...) 
	5.1.5. Ser apresentada sem emendas ou rasuras, com preços expressos, em moeda corrente nacional, utilizando apenas duas casas decimais após a vírgula (Lei Federal nº 9.069/95) , discriminados por item, em algarismo (unitário e total) . No preço ofertado deverão estar incluídas todas as despesas que incidam ou venham a incidir, tais como, fretes, impostos, taxas, encargos enfim, todos os custos diretos e indiretos necessários ao cumprimento do objeto ora licitado, inclusive decorrentes de troca de produto dentro do prazo de garantia, se for o caso.
	(...) 
	5.2. Quaisquer tributos, custos e despesas diretos ou indiretos omitidos na proposta ou incorretamente cotados, serão considerados como inclusos nos preços, não sendo aceitos pleitos de acréscimos, a esse ou qualquer outro título, devendo o produto ser fornecido sem ônus adicionais.
	(...) 
	5.9. Declaração do proponente do cumprimento do Convênio ICMS-CONFAZ nº 87/02 e Decreto nº 5.707, e 27/12/02 e 5.825, de 05/09/03."  (Destacamos) 
31.	À época do Pregão 175/2004, existiam dúvidas quanto aos preços máximos aceitáveis para os medicamentos e quanto ao modelo de apresentação das propostas: se deveriam estar desoneradas, ou não, do ICMS. A portaria vigente era a 616/2002-GAB/SES, que previa fosse feita a estimativa de preços com base nos preços praticados no mercado tendo como referência o preço fábrica.
32.	As aquisições da Central de Medicamentos de Alto Custo Juarez Barbosa consideram as estimativas de preços de fábrica fundadas em pesquisa no Sistema Simpro Editora Ltda. (Revista Simpro) .
33.	O preço fábrica (PF) é o valor máximo que as empresas produtoras, importadoras ou distribuidoras podem praticar na venda de medicamentos para as farmácias e drogarias. Também é o preço de venda para entes da administração pública quando o Coeficiente de Adequação de Preços (CAP) não for aplicado. 
34.	O CAP é um desconto mínimo obrigatório, atualizado anualmente, a ser aplicado sempre que forem realizadas vendas de medicamentos, constantes do rol divulgado pela Câmara de Regulação do Mercado de Medicamentos (CMED) e nas compras de todos os medicamentos por força de decisão judicial, destinadas aos entes da administração pública direta e indireta da União, dos estados, do Distrito Federal e dos municípios. O CAP será aplicado sobre o PF. A aplicação do CAP sobre o PF resultará no Preço Máximo de Venda ao Governo - PMVG. Atualmente o CAP está em 19,28%, conforme o Comunicado 06, de 30 de março de 2017.
35.	Já o Preço Máximo ao Consumidor - PMC é o preço máximo a ser praticado pelo comércio varejista de medicamentos. Neste caso, o preço contempla a margem de lucro e os impostos incidentes no varejo, o que, de cara, já o afasta como parâmetro adequado para estimar os preços nas aquisições públicas.
36.	A perícia realizada pelo MP/GO nos preços praticados nos diferentes pregões tomou o cuidado de confirmar nas publicações utilizadas como referenciais que os preços ali divulgados eram os preços máximos praticados pelo mercado, nos quais já estaria incluso o ICMS (peça 4, p. 21 - Tópico Anexo) . Com base nos preços constantes das Revistas Kairos e Simpro, não foi apontado superfaturamento pelo MP/GO, já que se identificou apenas um preço acima daqueles preços máximos indicados nas revistas. Contudo, reforço que em compras públicas as estimativas de preços devem considerar outras compras públicas, e não tabelas de preços privadas, que, na prática, fixam preços máximos de comercialização para o varejo ou no máximo para o atacado.
37.	No âmbito do Inquérito Administrativo 08700.01180/2015-56, do Conselho Administrativo de Defesa Econômica - Cade, a Federação Nacional de Saúde Suplementar - Fenasaúde, em ofício de 2017, afirma que "associadas da Fenasaúde vêm reiteradamente ao longo dos últimos anos indicando que o uso das tabelas SIMPRO e Brasíndice provoca distorções no funcionamento do mercado, inclusive com práticas que limitam a concorrência e permitindo o exercício de forma abusiva de posição dominante por parte de prestadores de serviços de saúde". 
38.	O Cade, mediante nota técnica, ao avaliar o uso das referidas tabelas de preços, concluiu existirem indícios de práticas econômicas abusivas envolvendo a cobrança por materiais, medicamentos e produtos hospitalares. A observância dos referidos preços como de mercado, por exemplo, induz a formação de cartel e resulta em inflação artificial sobre os preços de fábrica. O Cade apura indícios de que os produtores de medicamentos e insumos hospitalares inflam seus preços reais, via publicação de tais preços nessas revistas.
39.	Dessa forma, afirmar que os preços praticados no Pregão 175/2004 foram inferiores aos preços-teto indicados nas referidas revistas, mesmo quando aplicado o redutor CAP, não garante que a administração pública pagou preços de mercado. O fato de os preços estarem compatíveis com as tabelas Kairos e Simpro não garante que a administração pública realizou aquisição econômica. 
V
40.	Das análises anteriores, pode-se concluir que o débito tratado nos autos é decorrente da aplicação de procedimento de pagamento contrário às normas do edital do Pregão 175/2005, o qual previa claramente que as propostas deveriam ser apresentadas oneradas pelo ICMS e que, na ocasião do pagamento, o tributo deveria ser destacado na nota fiscal e abatido do valor adjudicado. Conforme constatado, as empresas Hospfar, Medcomerce e ML Operações Logísticas, sob a alegação de que apresentaram preços desonerados, emitiram notas fiscais acrescentando novamente o ICMS ao valor adjudicado, o que lhes permitiu receber pagamentos com valores indevidamente majorados.
41.	Diante do acolhimento parcial das alegações de defesa dos responsáveis arrolados, cumpre julgar as respectivas contas irregulares e condená-los solidariamente pelos débitos apurados, sem, no entanto, multá-los, em virtude da prescrição da pretensão punitiva.
	Ante o exposto, ao endossar a manifestação da Procuradoria, voto por que seja adotada a minuta de acórdão que submeto à apreciação deste Colegiado.
TCU, Sala das Sessões Ministro Luciano Brandão Alves de Souza, em 27 de agosto de 2019.
ANA ARRAES 
Relatora